ACORDAO-COMPLETO-2377958

ACÓRDÃO 905/2021 ATA 13/2021 - PLENÁRIO

VISTOS, relatados e discutidos estes autos de Pedido de Reexame interposto pela Secretaria Especial da Receita Federal do Brasil (RFB) contra o Acórdão 1042/2018-TCU-Plenário (Relator Ministro Aroldo Cedraz) , proferido em apreciação de Relatório de Auditoria realizada na RFB com objetivo de avaliar os controles e conformidade dos procedimentos realizados no âmbito do regime aduaneiro especial de exportação e importação de bens destinados às atividades de pesquisa e de lavra das jazidas de petróleo e de gás natural (Repetro) .
ACORDAM os Ministros do Tribunal de Contas da União, reunidos em Sessão Plenária, ante as razões expostas pelo Relator, em:
9.1. conhecer do Pedido de Reexame interposto pela Secretaria Especial da Receita Federal do Brasil (RFB) e, no mérito, dar-lhe provimento parcial;
9.2. tornar sem efeito, de ofício, o item 9.1 do Acórdão 1042/2018-TCU-Plenário;
9.3. determinar à Secretaria-Geral de Controle Externo (Segecex) que analise a pertinência da obtenção ou alteração do conteúdo das informações requeridas por meio dos Ofícios de Requisição 8-3/2017 e 10-3/2017, com reiteração em 25/5/2017, sonegadas, com amparo no sigilo fiscal dos contribuintes (art. 198 da Lei 5.172/1966) , avaliando os meios hoje disponíveis para sua obtenção junto à RFB, o escopo, bem como a forma de disponibilização para que seja viabilizado o cumprimento ao subitem 9.2 do Acórdão 1042/2018-TCU-Plenário, levando em consideração as determinações contidas nos itens 9.4, 9.5 e 9.6 do Acórdão 1174/2019-TCU-Plenário;
9.4. caso não seja viabilizada junto à RFB a obtenção das informações objeto do item 9.3 deste acórdão, a unidade técnica deve representar incontinente;
9.5. dar ciência do presente Acórdão, bem como do Relatório e do Voto que o fundamentam ao recorrente e demais interessados.

Pedido de reexame interposto contra acordão que apreciou auditoria realizada com o objetivo de avaliar os controles e a conformidade dos procedimentos realizados no âmbito do regime aduaneiro especial de exportação e importação de bem destinados às atividades de pesquisa e de lavra de jazidas de petróleo e de gás natural (Repetro).

Trata-se de Relatório de Auditoria, em que se aprecia Pedido de Reexame interposto pela Secretaria da Receita Federal do Brasil - RFB, em face do item 9.1 do Acórdão 1.042/2018-Plenário.
3.	Como relator a quo do Acórdão recorrido louvo o aprofundamento trazido pelo Ministro Raimundo Carreio que, de forma esclarecedora, apresentou em seu Voto a evolução do relacionamento mantido entre este Tribunal e a RFB no que tange ao acesso a dados sigilosos.
4.	Apresentei, inicialmente, uma discordância com o relator em ralação à proposta de tornar insubsistente a deliberação contida no subitem 9.1, do Acórdão recorrido.
5.	Em tratativas entre os nossos gabinetes, entendi as razões do relator. Assim, como o Ministro Raimundo Carreiro acolheu à minha proposta de incluir no Acórdão determinação à Segecex para que analise a pertinência da obtenção ou alteração do conteúdo das informações requeridas no referido subitem 9.1, entendo que chegamos a um consenso.
	Portanto, agradeço ao Ministro Raimundo Carreiro pela incorporação de minha sugestão, e o parabenizo pelo Voto apresentado. 
TCU, Sala das Sessões, em 31 de março de 2021.
AROLDO CEDRAZ
Ministro

Secretaria Especial da Receita Federal do Brasil.

3. Recorrente: Secretaria Especial da Receita Federal do Brasil (00.394.460/0058-87).

Ministro Aroldo Cedraz.

13.1. Ministros presentes: Ana Arraes (Presidente), Walton Alencar Rodrigues, Benjamin Zymler, Augusto Nardes, Aroldo Cedraz, Raimundo Carreiro (Relator), Bruno Dantas, Vital do Rêgo e Jorge Oliveira.
13.2. Ministros-Substitutos presentes: Augusto Sherman Cavalcanti, Marcos Bemquerer Costa, André Luís de Carvalho e Weder de Oliveira.

ACORDAO-COMPLETO-2522750

Acórdão de Relação 16/2022 - Plenário

Acórdão de Relação

RAIMUNDO CARREIRO

Trata-se de pedido de reexame interposto pela Secretaria da Receita Federal do Brasil (peça 114) contra o Acórdão 1042/2018-TCU-Plenário (Relator Ministro Aroldo Cedraz) , proferido em apreciação de auditoria realizada com o objetivo de avaliar os controles e a conformidade dos procedimentos realizados no âmbito do regime aduaneiro especial de exportação e importação de bem destinados às atividade de pesquisa e de lavra de jazidas de petróleo e de gás natural (Repetro) .
2.	Transcrevo a seguir, com ajustes de forma, nos termos do art. 1º, § 3º, inciso I, da Lei nº 8.443/92, a instrução lavrada no âmbito da Secretaria de Recursos (peça 121) , cuja proposta de encaminhamento foi endossada pela direção da unidade (peças 122 e 123) :
INTRODUÇÃO
1. 	Trata-se de pedido de reexame interposto pela Secretaria da Receita Federal do Brasil (peça 114) , na pessoa do seu representante, Jorge Antônio Deher Rachid, contra o Acórdão 1042/2018-TCU-Plenário (peça 96) , da relatoria do Ministro Aroldo Cedraz. A deliberação recorrida apresenta o seguinte teor, destacando-se os itens impugnados:
9.1. fixar o prazo improrrogável de 15 (quinze) dias, para que a Receita Federal do Brasil possibilite ao Tribunal acesso às informações solicitadas pela equipe de auditoria, nos Ofícios de Requisição 5-3/2017 e 8-3/2017 (Peças 11 e 38) e 10-3/2017, com reiteração em 25/5/2017 (Peça 45) , sonegadas, com amparo no sigilo fiscal dos contribuintes (art. 198 da Lei 5.172/1966) , e que dê acesso a sistemas, a dados e a informações sob tutela do órgão, de forma a viabilizar, em tempo razoável e com as medidas adequadas de segurança, a complementação da ação de controle objeto dos presentes autos, alertando o órgão de que a não disponibilização dos elementos requeridos configura obstrução ao livre exercício das inspeções e auditorias determinadas, ou, ainda, sonegação de processo, documento ou informação, em inspeções ou auditorias realizadas pelo Tribunal, sujeitando o agente às apenações previstas no art. 58, incisos V e VI, da Lei 8.443/1992 e no art. 250, inciso IV, do Regimento Interno do TCU;
9.2. determinar à Secretaria-Geral de Controle Externo (Segecex) que tão logo as informações sejam disponibilizadas a este Tribunal, defina as unidades e as equipes que deverão realizar as análises da matéria, restando autorizada a realização de inspeções ou qualquer outra ação de controle necessária ao complemento da instrução processual, com possibilidade de realização de testes de controle no curso da ação;
9.3. determinar à Segecex, com base no art. 43 da Resolução-TCU 259/2014, que providencie a constituição de processo apartado e remessa deste à unidade técnica especializada, nos termos do art. 257, parágrafo único, do Regimento Interno do TCU, do item 9.3 do Acórdão 793/2016-TCU-Plenário e do art. 17, V e XI, da Portaria-Segecex 5/2017, com o objetivo de obter análise aprofundada acerca da inclusão ou não do Repetro no Demonstrativo dos Gastos Tributários e no Demonstrativo Regionalizado sobre as Receitas e as Despesas decorrentes de Benefícios de Natureza Tributária (item 139, achado III.2) ; e se a prorrogação do Repetro deve obediência ou não ao disposto no art. 14 da Lei de Responsabilidade Fiscal (LRF) (item 173 - achado III.3) ;
9.4. recomendar à Secretaria da Receita Federal do Brasil, nos termos do art. 250, III, do Regimento Interno do TCU, que (item 100 - achado III.1) :
9.4.1. implemente ações no sentido de definir os pesos relativos aos indicadores de desempenho de modo a inibir a seleção de fiscalizações com base em mero cumprimento de metas;
9.4.2. altere a parametrização para que a exportação ficta e a extinção do Repetro se deem com a conferência física do bem (canal vermelho) ; e
9.4.3. melhore a definição da parametrização dos bens admitidos temporariamente em Repetro, com vistas a reforçar o controle do Repetro como um todo;
9.5. dar ciência à Secretaria da Receita Federal do Brasil da observância do não cumprimento das próprias normas sobre conferência aduaneira, especialmente sobre exportação ficta e admissão temporária na mesma unidade aduaneira (item 101) ;
9.6. encaminhar cópia do acórdão à Secretaria da Receita Federal do Brasil, ao Ministério da Fazenda, à Casa Civil da Presidência da República, à Comissão de Serviços de Infraestrutura do Senado Federal, às Comissões de Fiscalização Financeira e Controle, e de Minas e Energia da Câmara dos Deputados e ao Senador da República licenciado Aloysio Nunes; e
9.7. encaminhar cópia do acórdão à Procuradoria-Geral da República para providências que entender cabíveis sobre a suposta inconstitucionalidade formal do artigo 106 da Lei 13.043, de 13/11/2014 (item 227) .
.
HISTÓRICO
2.	Cuidam os autos de auditoria realizada na Secretaria da Receita Federal do Brasil (RFB) , no período compreendido entre 31/3 a 7/7/2017 com o objetivo avaliar os controles e a conformidade dos procedimentos realizados no âmbito do regime aduaneiro especial de exportação e importação de bens destinados às atividades de pesquisa e de lavra das jazidas de petróleo e de gás natural (Repetro) .
2.1.	A fiscalização foi autuada em cumprimento ao item 9.5 do Acórdão 366/2016-TCU-Plenário, de Relatoria do Ministro Vital do Rêgo, deliberação no processo de Solicitação do Congresso Nacional, conforme Ofício 379 (SF) , de 19/3/2014, mediante a qual foi encaminhado Requerimento 20/2014, de autoria do Senador Aloysio Nunes Ferreira, que requereu a realização de auditoria na Petróleo Brasileiro S.A. (Petrobras) para averiguar a legalidade, a legitimidade e a veracidade das exportações fictas de plataformas de 2011 até a data do requerimento.
2.2.	O escopo do trabalho incluiu, além da RFB, outras unidades jurisdicionadas ao Tribunal que têm relação com o regime especial. Foram avaliados, principalmente, os controles adotados pela RFB na habilitação, fiscalização do regime e admissão temporária em Repetro. Além disso, foi analisado o tratamento fiscal dado ao Repetro como benefício fiscal e outros mecanismos, criados a partir do aludido regime, que são utilizados pelas empresas do ramo de petróleo e gás.
2.3.		Com a instituição do Repetro, as empresas do ramo gozam de desonerações tributárias na importação de bens utilizados para pesquisa e exploração de petróleo e gás natural, utilizando um complexo mecanismo tributário-financeiro que envolve outros regimes aduaneiros especiais e, até mesmo, a criação de empresas com sede no exterior, principalmente na Holanda (offshores) .
2.4.		Segundo dados divulgados pela RFB, o Repetro representa a maior renúncia fiscal aduaneira, com 23,61% do total, ante 17,58% da Zona Franca de Manaus e 13,67% do Recof, o que se reflete na importância da realização da fiscalização. 
2.5.	A partir do objetivo do trabalho, as seguintes questões de auditoria foram formuladas:
	1) Os requisitos para habilitação ao Repetro foram devidamente cumpridos? (art. 6º da IN RFB1.415/2013) ;
	2) A concessão do regime foi realizada com base em documentos e conferência da mercadoria?
	3) A RFB realiza atividades de controle relacionadas à utilização dos bens e aos locais permitidos no âmbito do Repetro, consoante os termos da IN RFB 1.415/2013 e da Portaria Coana 3/2014?
	4) Os bens utilizados pela Petrobras, no âmbito do Repetro, têm utilização econômica e são aplicados exclusivamente nos locais e atividades indicados nos contratos de concessão, autorização, cessão ou de partilha de produção?
	5) O Repetro enquadra-se como um benefício tributário?
	6) Quais os bens e os valores envolvidos nas transações de exportação ficta e de admissão temporária realizadas por empresas do Grupo Petrobras ou por empresas prestadoras de serviços à referida Estatal?
2.6.	Segundo a equipe de fiscalização, o alcance e a profundidade da auditoria foram limitados pela alegação, pela RFB, de proteção dos dados por sigilo fiscal, mesmo com a permissão do sujeito passivo mediante os ofícios CONTRIB 0019 e 0020/2017, de 25/5/2017, à peça 52 (peça 93, p. 9) .
2.7.	Conforme registro do ministro relator, não foram atendidos o Ofício de Requisição 10-3/2017, com reiteração em 25/5/2017 (Peça 45) e os ofícios de requisição 5-3/2017 e 8-3/2017 (Peças 11 e 38) , que solicitavam à RFB informações relativas às fiscalizações realizadas pelo órgão, a fim de verificar a utilização e a segurança fiscal dos bens no Repetro, bem como as penalidades advindas em virtude do descumprimento do regime (peça 97, p. 2) . 
2.8.	Em razão das restrições de acesso a informações por alegação de sigilo fiscal pela RFB, a equipe concluiu que, no tocante às questões de auditoria 1 a 4, não foi possível confirmar os possíveis achados isoladamente, ficando prejudicadas as aferições dos procedimentos de controle aduaneiro no Repetro, a exemplo da fiscalização da correta utilização dos bens nas atividades e nos locais permitidos no regime, que engloba a avaliação da segurança fiscal dos depósitos, a averiguação da correta utilização dos bens na atividade ou finalidade para as quais foram importados, a verificação das informações dos sistemas informatizados, a aplicação e o julgamento das penalidades cabíveis e a adoção de cautelas fiscais (IN RFB 1.415/2013 e Portaria Coana 3/2014) . 
2.9.	Por essa razão, o Ministro Relator deliberou, entre outros, a fixação de prazo improrrogável para que a RFB disponibilizasse ao Tribunal as informações solicitadas pela equipe de auditoria, sob pena das cominações pertinentes.
2.10.	Inconformada, a RFB interpôs pedido de reexame contra o Acórdão 1042/2018-TCU-Plenário, para que seja:
	a) reconhecido que o Ofício de Requisição 05-3/2017-TCU/SecexFazenda, de 25/4/2017, foi plenamente atendido pela RFB;
	b) reconhecido que o Ofício de Requisição 10-3/2017-TCU/SecexFazenda, de 17/5/2017, foi atendido na medida do prazo concedido para resposta;
	c) reconhecida a regularidade da negativa parcial realizada pela RFB, de informações solicitadas por intermédio do Ofício de Requisição 08-3/2017-TCU/SecexFazenda, de 23/5/2017, tendo em vista que os dados solicitados são sigilosos;
	d) afastada expressamente qualquer penalidade cominada pelo descumprimento da decisão ora impugnada.
2.11.	Passa-se ao exame do recurso.
ADMISSIBILIDADE
3.	Reitera-se o exame preliminar de admissibilidade contido na peça 116, ratificado pelo Ministro relator José Múcio na peça 119, que concluiu pelo conhecimento dos recursos, suspendendo-se os efeitos do item 9.1, do Acórdão 1042/2018-TCU-Plenário, eis que preenchidos os requisitos processuais aplicáveis à espécie.
MÉRITO
4.	Delimitação
4.1.	 Constitui objeto do recurso as seguintes questões: 
	a) se o Ofício de Requisição 05-3/2017-TCU/SecexFazenda, de 25/4/2017, foi plenamente atendido pela RFB (peça 114, p. 7-8) ;
	b) se o Ofício de Requisição 10-3/2017-TCU/SecexFazenda, de 17/5/2017, foi atendido pela RFB na medida do prazo concedido para resposta (peça 114, p. 8-10) ;
	c) se pode ser considerada regular a negativa parcial realizada pela RFB, de informações solicitadas por intermédio do Ofício de Requisição 08-3/2017-TCU/SecexFazenda, de 23/5/2017, tendo em vista que os dados solicitados são sigilosos (peça 114, p. 10-14) ;  	
	d) se, no caso, o TCU, no exercício de seu mister, está legalmente autorizado a acessar as informações protegidas por sigilo fiscal (peça 114, p. 14-35) .
5.	Se o Ofício de Requisição 05-3/2017-TCU/SecexFazenda, de 25/4/2017, foi plenamente atendido pela RFB (peça 114, p. 7-8) .
5.1.	A recorrente defende que o referido ofício foi completamente respondido pela RFB, com base nos seguintes argumentos:
	a) o Ofício de Requisição 05-3/2017-TCU/SecexFazenda, cuja cópia e resposta foram juntadas ao presente recurso (peça 114, p. 38-49) , tem 5 questões, divididas nas letras a.1, a.2, b, c e d; 
	b) o texto do parágrafo 68 do Relatório de Auditoria não encontra respaldo nos autos do processo, tendo em vista que em nenhum parágrafo do Ofício de Requisição 05-3/2017-TCU/SecexFazenda foram solicitadas informações específicas de determinada empresa, como alegado pela equipe de auditoria do TCU nesse parágrafo 68, o que induziu o Ministro Relator ao mesmo equívoco em seu voto;
	b) nos parágrafos 69 e 84, ao contrário do texto do Acórdão 1042/2018-TCU-Plenário, a equipe de auditoria faz referência aos documentos por intermédio dos quais o Ofício de Requisição 05-3/2017-TCU/SecexFazenda, de 25/4/2017, foi respondido;
	c) para subsidiar a resposta do Gabinete da recorrente ao citado Oficio de Requisição, a partir das informações prestadas por suas diferentes áreas técnicas, foi elaborada a Nota Audit/Diaex  44, de 8/5/2017, a qual contém dois anexos também mencionados à peça 114, p. 41-50,  e responde todas as letras do citado ofício. 
Análise
5.2.	Merece acolhida o argumento do recorrente, tendo em vista que o ofício em questão foi, de fato, atendido, com exceção de um aspecto do seu item "d".
5.3.	A tabela a seguir apresenta o que foi solicitado pela equipe de auditoria do TCU, a qual solicitou as informações por unidade descentralizada da Receita Federal atuante no Repetro, bem como o que foi respondido pela recorrente, concluindo-se pelo seu atendimento:
	Itens do Ofício de Requisição 05-3/2017-TCU/SecexFazenda
	Referência
	Resposta
	Referência
	Atendimento

	a.1) quantidade de ADE emitidos em 2016 (habilitação) 
	peça 11
	1 (um) ADE pela Inspetoria da Receita Federal de Belo Horizonte; e 52 (cinquenta e dois) ADE pela Inspetoria da Receita Federal do Rio de Janeiro, sendo 8 (oito) destes revogados.
	peça 31, p. 3
	Atendeu

	a.2) quantidade de DI, valores de importação e de suspensão de tributos (admissão temporária) , em 2016
		Se encontra no anexo 1 da Nota Audit/Diaex 44, de 8/52017
	peça 31, p. 3 e itens não digitalizáveis
	Atendeu

	b) discorrer sobre a fiscalização realizada após o desembaraço aduaneiro de bens admitidos em Repetro, detalhando a quantidade de fiscalizações, total de empresas fiscalizadas e unidade da RFB envolvidas, de 2012 a 2016;
		Se encontra no anexo 2 da Nota Audit/Diaex 44, de 8/52017
	peça 31, p. 4 e itens não digitalizáveis
	Atendeu

	c) montante, por tributo, envolvido no Repetro em 2016;
		Em atendimento ao requerido na alínea "c'', nas colunas 1-1, I, J e K do Anexo I da presente Nota constam os valores por tributo referentes ao Repetro, no ano de 2016
	peça 31, p. 4 e itens não digitalizáveis
	Atendeu

	d) discorrer sobre o tratamento dado aos tributos afetos ao Repetro no que se refere à isenção, renúncia, benefício fiscal, diferimento ou outra forma de incentivo fiscal, destacando pontos positivos e negativos do regime.
		Descrita à peça 31, p. 4-11, sendo que ao final, informa que as áreas técnicas não apontaram pontos positivos ou negativos do regime 
	Peça 31, p. 4-11
	Atendeu, pois a equipe de auditoria nada objetou em relação a este ponto 

5.4.	Também assiste razão ao recorrente ao afirmar que não foram solicitadas informações sobre empresa específica, no caso a Petrobras, no Ofício de Requisição 05-3/2017-TCU/SecexFazenda. De fato, a referência feita a informações detalhadas da Petrobras pelo Ministro Relator no item 19 do voto condutor dizem respeito aos Ofícios de Requisição 08-3/2017 e 10-3/2017 (peças 32 e 38) e não ao 05-3/2017, como registrado.
5.5.	Por outro lado, o fato de a equipe de auditoria fazer referência a documentos por meio dos quais o Ofício 05-3/2017 foi respondido, como ocorreu nos parágrafos 88, 219 e 236, do Relatório de Auditoria, não evidencia o atendimento pleno como afirmou o recorrente, mas somente que as informações fornecidas foram utilizadas como evidências no Relatório de Fiscalização. 
5.6.	Entretanto, embora não tenham sido destacados os pontos positivos ou negativos do regime Repetro no item "d" do Ofício 05-3/2017, pode-se considerar, tendo em vista que o referido ofício não foi mencionado no item II.5 - Limitações inerentes à auditoria, do Relatório de Fiscalização e ainda, considerando o princípio da razoabilidade, que essa omissão não prejudicou a completude das informações fornecidas, (peça 93, p. 9) . 
5.7.	Assim, verifica-se que o Ofício de Requisição 05-3/2017-TCU/SecexFazenda, de 25/4/2017, foi atendido. 
6.	Se o Ofício de Requisição 10-3/2017-TCU/SecexFazenda, de 17/5/2017, foi atendido pela RFB na medida do prazo concedido para resposta (peça 114, p. 8-10) .
6.1.	A recorrente afirma que o Ofício de Requisição nº 10-3/2017-TCU/SecexFazenda, de 17 de maio de 2017, reiterado em 25/5/2017, foi atendido na medida do prazo concedido pela equipe de auditoria, com base nos seguintes argumentos:
	a) o Ofício de Requisição nº 10-3/2017-TCU/SecexFazenda, de 17 de maio de 2017, foi respondido pelo Oficio nº 59/2017/SRRF07/DRF/MACAÉ/RJ, de 24 de maio de 2017 (peça 89, p. 1-3) , por meio do qual foi apresentada justificativa para o impedimento de fornecimento das informações, tendo em vista o sigilo fiscal determinado pela Lei 5.172, de 25 de outubro de 1966 - Código Tributário Nacional (CTN) , que assim dispõe; 
Art. 198. Sem prejuízo do disposto na legislação criminal, é vedada a divulgação, por parte da Fazenda Pública ou de seus servidores, de informação obtida em razão do oficio sobre a situação econômica ou financeira do sujeito passivo ou de terceiros e sobre a natureza e o estado de seus negócios ou atividades.  
		b) a equipe de auditoria do TCU recebeu a resposta e reiterou o referido ofício, em 25/5/2017. No dia seguinte, a DRF/Macaé enviou mensagem eletrônica (peça 114, p. 56-78) ao Coordenador da Equipe de Auditoria do TCU, por meio da qual o Oficio de Requisição 10-3/2017-TCU/SecexFazenda é respondido com dados brutos agregados, com o objetivo de demonstrar que, mesmo que não houvesse o impeditivo do art. 198 da Lei 5.172/1966, haveria inviabilidade de apuração nos termos solicitados, tendo em vista a enorme dificuldade de trabalhar com um universo de mais de 2 milhões de dados;
	c) no mesmo dia - 26/5/2017 - o Coordenador da Equipe de Auditoria do TCU, por meio de mensagem eletrônica respondeu à mensagem eletrônica expedida pela DRF/Macaé, solicitando desconsiderar parcialmente o Oficio de Requisição nº 10-3/2017, reduzindo parcialmente o escopo do pedido (peça 114, p. 55-56) . Pelo teor da resposta do Coordenador da Equipe de Auditoria, entendeu-se que a inviabilidade de levantamento dos dados havia sido compreendida pela equipe de auditoria;
	d) de acordo com as análises da DRF/Macaé acerca do pedido de informações consubstanciado no oficio em questão: 
	d.1) foi apurada a existência de pouco mais de 2 milhões de itens/unidades estatísticas admitidos em 970 DI da Petrobras; 
	d.2) a DRF/Macaé teria que filtrar cada item, para determinar as reais unidades (por exemplo a unidade estatística de tubos é metro, e vários metros podem corresponder a apenas um tubo) ; 
	d.3) após os procedimentos anteriores terem sido concluídos, ainda restariam alguns milhares (ou dezenas de milhares) de itens a serem investigados; 
	d.4) em seguida, seria necessário pesquisar, no sistema informatizado da empresa, quais itens estavam nos depósitos da empresa naquele momento, com a ressalva de que, em um curto espaço de tempo, já poderia ter ocorrido nova movimentação;
	d.5) mesmo assim, a DRF/Macaé estima que ainda restariam alguns milhares de itens a serem informados; 
	d.6) finalmente, para cada item (um a um) , a DRF/Macaé teria que entrar na Declaração de Importação (DI) , e em cada processo/Dossiê Digital de Atendimento (DDA) , para pesquisar e determinar cada uma das informações requisitadas que eram: número da DDA, número da DI, mercadorias desembaraçadas, valor dos bens, total dos tributos suspensos, data final de utilização dos bens, local atual dos bens e número do ADE.
	e) a DRF/Macaé estimou que para atender ao ofício sob comento seria necessário destacar 5 Auditores- Fiscais da RFB, dedicados 100% à tarefa, e, ainda assim, estima-se que o levantamento de informações não seria concluído em menos de 6 meses. Após a conclusão desse levantamento, as informações apuradas já estariam defasadas;
	f) a DRF/Macaé refuta a afirmação da equipe de auditoria de que teria despendido grande parte do tempo em debate sobre a possibilidade de acesso, restando um período curto para a análise prevista, considerando que:
	f.1) os Auditores do TCU iniciaram a visita de auditoria na DRF/Macaé em 1/6/2017, as 9h da manhã, ocasião na qual a DRF/Macaé reiterou a impossibilidade de responder ao ofício em questão em razão do sigilo fiscal e discutiu com o TCU uma saída para que pudesse colaborar com a auditoria. O coordenador, então, informou à DRF/Macaé que havia autorização da Petrobras para acesso a algumas informações fiscais e redigiu o Oficio de Requisição 14-3/2017-TCU/SecexFazenda, de 1/6/2017, por meio do qual apresentou à DRF/Macaé a autorização da Petrobras. 
	f.2) após consulta, as 12h desse mesmo dia, a DRF/Macaé recebeu orientação no sentido de que os pedidos de informações do TCU que estivessem contemplados na autorização deveriam ser atendidos, ressalvando-se que as informações fiscais compartilhadas com o TCU não poderiam contemplar outras empresas além daquela que expressamente autorizou o compartilhamento de informações fiscais;
	f.3) durante o tempo de resolução da questão, os auditores tiveram acesso a diversas informações de interesse da auditoria, que foram respondidas;
	f.4) a tarde do dia 1/6/2017 foi destinada a uma visita ao Terminal Alfandegado de Imbetiba, onde a equipe de auditoria pode observar o trabalho realizado e o dia 2/6/2017, conforme consta do Relatório de Auditoria do TCU, foi realizada visita nos depósitos da Petrobras, ou seja, não foi realizada atividade na DRF/Macaé.
	Análise
6.2.	Não assiste razão à recorrente, considerando que a própria RFB reconhece a não disponibilização das informações requeridas pelos Ofício de Requisição 10-3/2017-TCU/SecexFazenda, de 17/5/2017 (peça 32) , reiterado em 25/5/2017 (peça 45) , ao afirmar, por meio do Oficio 59/2017/SRRF07/DRF/MACAÉ/RJ, de 24/5/2017 (peça 89, p. 1-3) , que foi apresentada justificativa para o não fornecimento das informações descritas a seguir, sob a alegação de sigilo fiscal:  
i) relação de processos de admissão temporária em Repetro (DDA) relativas à Petróleo Brasileiro S/A e empresas do grupo (participação majoritária em consórcio de exploração de campos de petróleo) , contendo discriminação das declarações de importação (mercadorias, valores de importação e de tributos suspensos, data de validade da concessão do regime, local onde se encontra a mercadoria) , e número do Ato Declaratório Executivo de habilitação em Repetro, entre janeiro de 2015 e abril de 2017, em planilha, conforme modelo: 
	Número do DDA
	Número da DI
	Mercadorias desembaraçadas
	Valor dos bens
	Total de tributos suspensos
	Data final de utilização dos bens
	Local atual dos bens
	Número do ADE

ii) da relação do item anterior, informar quais processos estão em situação Depósito em Repetro,
6.3.	De fato, a RFB enviou arquivo com extração preliminar referente aos exercícios de 2015, 2016 e 2017, contendo informações agregadas, referentes apenas a DI, a DDA (processos administrativos) e a quantidade de produtos na medida estatística (peça 114, p. 60-79) . E sugeriu,  tendo em vista o universo a ser pesquisado, restringir a extração a uma única mercadoria para facilitar a localização no Município de Macaé (peça 114, p. 56-57) .  
6.4.	Em resposta, diversamente do afirmado pelo recorrente, o coordenador da equipe de auditoria não respondeu que dispensaria parte das informações solicitadas, tendo manifestado que poderia, por enquanto, restringir a pesquisa para o ano de 2016, referente a um ou dois itens para verificação in loco (peça 114, p. 56) . Além disso, o arquivo enviado não foi considerado pela equipe de fiscalização como resposta ao Ofício 10-3/2017, mas tão somente a peça 89, na qual a RFB nega o fornecimento das informações requeridas (peça 93, p. 9 e 14) .     
6.5.	A esse respeito, o coordenador da equipe de auditoria, premido pelas circunstâncias relacionadas às dificuldades de acesso às informações e à limitação temporal para os procedimentos de auditoria in loco, restringiu naquele momento parte das informações requeridas, o que não significa desconsiderar a integralidade do solicitado no Ofício 10-3/2017, cujo conteúdo não foi atendido, mesmo na medida do prazo concedido para resposta.
6.6.	Ademais, as dificuldades registradas pela recorrente para atender o solicitado no Ofício 10-3/2017 ratificam o seu não atendimento, considerando que a entrega realizada dos dados agregados, na medida do prazo concedido para resposta, ratifica-se, não correspondeu ao solicitado.  
6.7.	A respeito do período despendido em debate sobre a possibilidade de acesso que foi refutado pela recorrente, também não lhe assiste razão, tendo em vista que:
	a) o Ofício 10-3/2017, de 17/5/2017, foi respondido no último dia do prazo para resposta,  24/5/2017, por meio do Ofício 59/2017/SRRF07/DRF/MACAÉ/RJ, ocasião em que a RFB informa que estaria impossibilitada de fornecer as informações solicitadas;
	b) por esse motivo, a equipe de auditoria reiterou o Ofício 10-3/2017, no dia seguinte ao da resposta, em 25/5/2017 (peça 45) , concomitantemente à existência de comunicação por mensagem eletrônica, que ocorreu entre os dias 24 e 26/5/2017;
	c) em mensagem eletrônica do dia 26/5/2017 (peça 114, p. 56) , o coordenador da equipe de auditoria solicitou a restrição das informações para que pudesse realizar a verificação in loco, o que ocorreria a partir do dia 1/6, na DRF/Macaé-RJ, já que havia obtido a permissão do sujeito passivo, no caso a Petrobras;
	d) ocorre que, durante a verificação in loco na DRF/Macaé-TJ, além do período de 7 dias desde 24/5/2017, quando houve a informação da impossibilidade de acesso, se passou mais metade do dia, sendo que, desde o dia 26/5/2017, o coordenador de auditoria já tinha solicitado a disponibilização acordada com a RFB, para agilização dos trabalhos de auditoria. 
6.8.	Sobre a alegação da recorrente acerca da dificuldade em coletar e tratar os dados requeridos, nada impede que o escopo das informações bem como a forma de disponibilização sejam melhor delimitadas no curso da ação de controle em que a matéria deverá ser analisada, mas esse argumento não altera a situação de denegação do Ofício de Requisição 10-3/2017. 
6.9.	Ressalte-se que, no presente caso, ainda que por hipótese se considerasse a alegação de sigilo fiscal, ela não se aplica à situação tendo em vista que o sujeito passivo, no caso, a Petrobras, autorizou a recorrente a fornecer as informações solicitadas pela equipe de auditoria, conforme evidencia o Ofício CONTRIB 0019/2017 (peça 52) .   
6.10.	Assim, o Ofício de Requisição 10-3/2017-TCU/SecexFazenda, de 17/5/2017, não foi atendido pela RFB na medida do prazo concedido para resposta (peça 114, p. 8-10) .
7.	Se pode ser considerada regular a negativa parcial realizada pela RFB, de informações solicitadas por intermédio do Ofício de Requisição 08-3/2017-TCU/SecexFazenda, de 23/5/2017, tendo em vista que os dados solicitados são sigilosos (peça 114, p. 10-14) .
7.1.		A recorrente defende, ao não fornecer a totalidade das informações solicitadas pela equipe de auditoria por meio do Ofício de Requisição 08-3/2017-TCU/SecexFazenda, de 23/5/2017, que está respaldada pelo art. 198 e 199 do CTN, tendo por base os seguintes argumentos: 
	a) contrapondo o item 9.1 do acórdão recorrido, os documentos juntados à peça 114, p. 81-101, demonstram que o Ofício de Requisição 08-3/2017-TCU/SecexFazenda (peça 38) , de 23/5/2017 foi atendido, considerando que:
	a.1) o Oficio de Requisição nº 08-3/2017-TCU/SecexFazenda, de 23/5/2017, foi respondido pela Nota Audit/Diaex 51, de 6/6/2017 (peça 114, p. 83-89) , a qual foi encaminhada ao TCU por meio do Ofício 366/2017-RFB/Gabinete, de 7 de junho de 2017 (peça 114, p. 81) . Por meio dessa Nota foram respondidas as letras "a", "b", "c", "d", "e" e "f' do referido ofício, mas não foi respondida a letra "g";
	a.2) posteriormente foi encaminhada ao TCU, por meio do Oficio 386/2017-RFB/Gabinete, de 14 de junho de 2017 (peça 114, p. 94) a Nota Coana 144, de 14/6/2017 ( (peça 114, p. 96-98) , a qual atendeu à letra "g" e retificou a resposta para a letra "f'" do referido ofício;
	a.3) em uma segunda manifestação, de outra área técnica da RFB, sem invalidar a resposta encaminhada por meio do Ofício 386/2017-RFB/Gabinete, foi encaminhada à equipe de auditoria a Nota Codac/Codar 140, de 14/6/2017 (peça 114, p. 101) , por meio do Ofício 389-RFB/Gabinete, de 16/6/2017 (peça 114, p. 99) . 
	a.4) nos parágrafos 85 a 216 do Relatório de Fiscalização, a equipe de auditoria registra três respostas ao Ofício de Requisição 08-3/2017-TCU/SecexFazenda, de 23/5/2017. 
	b) a equipe de auditoria deve ter considerado o Oficio de Requisição 08-3/2017- TCU/SecexFazenda como parcialmente atendido, tendo em vista que para a letra "d", reproduzida a seguir, foi apresentada uma justificativa de não atendimento, tendo em vista que as informações solicitadas têm se uso restrito à atividades internas do órgão fazendário, uma vez que são protegidas por sigilo fiscal, sob pena de responsabilidade funcional e criminal, conforme o caput do art. 198 do CTN:
d) em caso de fiscalização de empresas do Grupo Petrobrás (Petróleo Brasileiro S.A) para os itens "a" a "c ", enviar informações detalhadas, inclusive autos de infração, com base no art. 198, § 1 º, II, do Código Tributário Nacional (Lei 5.172, de 25/10/1966) ;
	c) sabe-se que somente em casos excepcionais previstos em leis, dos quais destacam-se os listados a seguir, é permitida a transferência de informações protegidas por sigilo fiscal:
	c.1) requisição de autoridade judiciária no interesse da justiça (art. 198, § l º, inc. l, da Lei nº 5.172/1966) ;   
	c.2) solicitação de autoridade administrativa no interesse da Administração Pública, desde que seja comprovada a instauração regular de processo administrativo, no órgão ou na entidade respectiva, com o objetivo de investigar o sujeito passivo a que se refere a informação, por prática de infração administrativa ( art. 198, § l º, inc. II, da Lei nº 5.172/1966) ; 
	c.3) assistência mútua entre as Fazendas Públicas (art. 199 da Lei nº 5.172/1966) ;
	c.4) requisição do Ministério Público da União - MPU (art. 8°, §§ 1 º e 2º, e art. 24 da Lei Complementar nº 75, de 20 de maio de 1993) ; e
	c.5) requisição de Comissão Parlamentar de Inquérito do Congresso Nacional (CPMI) , do Senado Federal ou da Câmara dos Deputados (CPI) . (art. 58 da CF/88, combinado com o art. 198, § l º, inc. I, da Lei nº 5.172/1966) .
	d) embora no Ofício 08-3/2017, a equipe do TCU tenha invocado uma das exceções previstas para transferência de informações protegidas por sigilo fiscal - inciso II, do § 1º do art. 198, do CTN -  na solicitação de autos de infração referentes às fiscalizações de empresas do Grupo Petrobras, verificou-se que a referida empresa não consta como sujeito passivo responsável no âmbito do TC Processo 031.800/2016-5;
	e) além disso, o objeto do processo não indica uma infração administrativa que esteja em apuração, muito menos uma eventual infração cometida pela Petrobras;
	f) embora a carta CONTRIB 0019/2017, de 25/5/2017, da Petrobras, autorizasse o compartilhamento de algumas informações fiscais de interesse da auditoria, a lista era taxativa, o que impediu por expressa vedação legal o fornecimento de algumas informações ao TCU;
	g) ressalta-se que, considerando a referida carta da Petrobras, e em atenção ao Ofício 15-3/2017-TCU/SecexFazenda, de 6/6/2017, a RFB encaminhou à equipe de auditoria as Notas Audit/Diaex 52, de 14/6/2016 e 61, de 1º/8/2017 (peça 74) ,  contendo informações protegidas por sigilo fiscal, o que demonstra que a RFB não se recusa a compartilhar com o TCU informações protegidas por sigilo fiscal, em situações nas quais o compartilhamento não seja vedado.
	Análise
7.2.	Os argumentos da recorrente não merecem prosperar, tendo em vista que a Nota Audit/Diaex 51/2017 (peça 69 e peça 114, p. 83-88) , não apresentou o solicitado pela equipe de auditoria nas alíneas "d", "e" e "g", conforme demonstrado a seguir: 
	Itens do Ofício de Requisição 08-3/2017-TCU/SecexFazenda
	Referência
	Resposta
	Referência

	d) em caso de fiscalização de empresas do Grupo Petrobras (Petróleo Brasileiro S.A.) para os itens "a" a "c", enviar informações detalhadas, inclusive autos de infração, com base no art. 198, § 1º, II, do Código Tributário Nacional (Lei 5.172, de 25/10/1966) ;
	peça 38
	A recorrente discorreu sobre a análise da possibilidade de fornecimento das informações protegidas por sigilo fiscal, concluindo pela impossibilidade. 
	peça 114, p. 85-87

	e) quantidade de empresas que estavam habilitadas no Repetro, nos anos de 2012 a 2016, discriminando as entidades em operadoras, contratadas, subcontratadas ou designadas;
		Ao invés de fornecer a informação solicitada, a recorrente informou que não existe, nos sistemas da RFB, um registro centralizado das empresas habilitadas no Repetro, sendo que as habilitações são efetuadas pelas unidades locais, por meio de processos administrativos. 
	peça 114, p. 88

	g) se há contabilização nos demonstrativos contábeis dos créditos tributários relativos ao Repetro. Em caso afirmativo, detalhar a contabilização realizada em cada um dos momentos (ocorrência do fato gerador; extinção da exigência de adimplemento do crédito; descumprimento das exigências do regime etc.) , em 2016
		A recorrente informou: "não firmamos convicção do que estaria sendo pedido neste item. Por este motivo, antes de aprofundar as pesquisas e eventualmente demandar outras áreas da RFB a esse respeito e com o intuito de evitar retrabalho e, pior, a prestação de informações incorretas, seria importante confirmar qual seria de fato a informação desejada. Seria contabilização dos créditos tributários por parte das empresas ou a contabilização da renúncia fiscal pela RFB ou ainda outra informação?"
	peça 114, 88

7.3.	Posteriormente, por meio de complementação (peça 72) , a informação da alínea "f" foi retificada. Quanto à letra "g" foi respondido que a Coana não tinha conhecimento se a RFB contabilizava o Repetro no Siafi.
7.4.	Em nova complementação ao Ofício 08-3/2017 (peça 73 e peça 114, p. 101) , a partir de esclarecimento da equipe de auditoria, a RFB acrescentou as seguintes informações:
a. Eventual pagamento de tributo relacionado ao Regime Aduaneiro Especial de Exportação e de Importação de Bens Destinados às Atividades de Pesquisa e de Lavra das Jazidas de Petróleo e de Gás Natural (Repetro) é contabilizado ordinariamente como receita da União, nas respectivas naturezas de receita de cada tributo, já que um regime aduaneiro especial não se constitui em uma natureza de receita autônoma.
b. Eventual crédito tributário lançado de oficio relacionado ao Repetro é contabilizado ordinariamente como Crédito Ativo da União, juntamente com os demais Créditos Ativos sob administração da Receita Federal, no tributo a que se refere, mas sem qualquer identificação específica do regime aduaneiro. 
c. Não há contabilização específica referente ao termo de responsabilidade em relação ao crédito tributário com pagamento suspenso.
7.5.	Registre-se que, diversamente do defendido pela recorrente, o fato de no Relatório de Fiscalização haver referências a três respostas ao Ofício de Requisição 08-3/2017 não evidencia que esse ofício foi plenamente respondido. 
7.6.	Dessa forma, os documentos juntados ao presente recurso (peça 114, p. 81-101) não demonstram o atendimento do Ofício de Requisição 08-3/2017, considerando que não foram atendidas as alíneas "d" e "e" do Ofício 08-3/2017. Além disso, somente a alínea "d" foi denegada sob a alegação de sigilo fiscal, inexistindo justificativa para o não levantamento do solicitado na alínea "e". 
7.7.	Como já mencionado no item 6.10 retro, o sujeito passivo reportado na referida alínea "d" - a Petrobras -, autorizou a recorrente a fornecer as informações solicitadas pela equipe de auditoria, conforme evidencia o Ofício CONTRIB 0019/2017 (peça 52) .   
7.8.	A recorrente alega que a Petrobras não foi objeto da auditoria e apresentou lista exaustiva na autorização fornecida, não tendo mencionado sobre autos de infração que foram solicitados na alínea "d" do Ofício 08-3/2017, com base no art. 198, § 1º, II, do Código Tributário Nacional (Lei 5.172, de 25/10/1966) .
7.9.	Esse argumento não procede porque a Portaria de Fiscalização (peça 2) que apresenta o objetivo da auditoria (avaliar os controles e a conformidade dos procedimentos realizados no âmbito do Repetro) menciona que o trabalho de fiscalização poderia se estender a outros órgãos e entidades relacionados, tendo sido originada em Solicitação do Congresso Nacional para realização de auditoria que examinasse a utilização do Repetro pela Petrobras, o que originou o Acórdão 366/2016-TCU-Plenário, da relatoria do Ministro Vital do Rêgo. 
7.10.	Além disso, o Ofício 86/2017 que comunica a RFB a realização da auditoria, registra que o trabalho envolveria também as unidades descentralizadas da Receita Federal, podendo se estender à Petrobras (peça 3) .  
7.11.	Ressalta-se ainda que, embora a Petrobras não fosse a auditada, fazia parte do objeto auditado, por ser a principal beneficiária do Repetro, uma vez que o objetivo da auditoria abrange a avaliação da atuação da RFB na fiscalização desse regime.
7.12.	Dessa forma, mesmo ciente de que o  sigilo fiscal de que trata o CTN não se aplica às ações de fiscalização do TCU, conforme Decisão 670/1995-TCU-Plenário, da relatoria do Ministro Adhemar Paladini e Acórdão 846/2008-TCU-Plenário, da relatoria do Ministro Raimundo Carreiro, a equipe de auditoria se assegurou de obter colaboração da Petrobras na autorização para transferência das informações necessárias ao devido alcance e profundidade do trabalho de fiscalização, o que foi obstaculizado pela RFB, ao omitir informações sobre eventual fiscalização de empresas do Grupo Petrobras. 
7.13.	O entendimento da recorrente em relação ao caso específico é equivocado, e deveria se pautar pelos princípios da proporcionalidade e da razoabilidade na medida em que, diante da colaboração do sujeito passivo envolvido, a alegação de sigilo fiscal jamais pode ser estendida ao acesso, com as medidas adequadas de segurança, por parte do órgão de Controle Externo da Administração Pública, na consecução de suas atribuições constitucionais. 
7.14.	Isso porque o objetivo do trabalho de fiscalização em questão está na ação da recorrente enquanto órgão responsável pela fiscalização do Repetro e o acesso às fiscalizações da recorrente dar-se-á por meio de processo administrativo regular, o qual também se encontra resguardado pelo dever de sigilo imposto aos auditores federais de controle externo, conforme disposto no art. 86 da Lei 8.443/1992.
7.15.	Prova de que o legislador já previa o acesso a dados sigilosos por parte dos referidos auditores desta Corte, é que, além desse dever de sigilo que o obriga, há previsão ainda, de tramitação no âmbito deste Tribunal de processos em caráter sigiloso, quando a matéria assim o requerer. Então não se está tratando aqui de quebra de sigilo fiscal, mas sim de simples transferência da informação e da responsabilidade pela manutenção do sigilo. 
7.16.	 No caso em exame não foram requisitados dados relativos aos contribuintes privados em situação regular com o fisco, mas processos de fiscalização em que se apura a ocorrência de impropriedades fiscais, o que por si só afastaria a proteção do sigilo fiscal no que tange aos envolvidos, pois, além do dever do sigilo existe o dever de informação à sociedade. Afinal, deve sempre prevalecer o interesse público sobre o individual. 
7.17.	Na auditoria sob comento, obstruída pela recorrente a partir da recusa em permitir o acesso às fiscalizações de empresas do Grupo Petrobras, o interesse versa sobre os procedimentos adotados pela Receita Federal do Brasil no âmbito do regime aduaneiro especial de exportação e importação de bens destinados às atividades de pesquisa e de lavra das jazidas de petróleo e de gás natural, da qual a Petrobras é a principal interessada (peça 93, p. 7) .
7.18.	Para tal avaliação há a necessidade de se examinar as auditorias/diligências realizadas pela recorrente, a fim de verificar os locais e a correta utilização dos bens no âmbito do Repetro,  avaliações efetuadas pela recorrente quanto à segurança fiscal dos bens na situação de depósito em Repetro, discriminação das penalidades aplicadas pela recorrente em virtude do descumprimento Repetro, etc., não com enfoque nas informações da Petrobras, frise-se, mas sim, com ênfase na atuação da Receita Federal na condução dos mesmos. 
7.19.	Essa questão tem sido objeto de discussão neste Tribunal em várias oportunidades, culminando com auditoria operacional atualmente em andamento no âmbito do TC Processo 021.258/2018-0, que tem por objetivo avaliar o grau de auditabilidade da Secretaria da Receita Federal do Brasil, uma vez que o Tribunal tem enfrentado dificuldades cada vez maiores no cumprimento de suas obrigações institucionais e constitucionais por conta de restrição de acesso a informações necessárias à consecução dos trabalhos de fiscalização, em especial, em relação à Receita Federal, sob a alegação de sigilo fiscal.
7.20.	Essa auditoria foi iniciada após o Acórdão 977/2018-TCU-Plenário, da relatoria do Ministro Vital do Rêgo, originado do Relatório de Auditoria nas demonstrações financeiras do Ministério da Fazenda (MF) de 2017, quando o Tribunal se absteve de expressar conclusão sobre a confiabilidade e a transparência das informações referentes  a créditos tributários a receber a cargo da RFB registrados nas demonstrações contábeis do MF, em virtude de limitação sofrida pela equipe de auditoria na obtenção das informações necessárias à execução da auditoria financeira no âmbito da RFB. Conforme salientado pela unidade técnica auditora, a SecexFazenda, a RFB, sob o argumento do sigilo fiscal, negou-se a fornecer as informações solicitadas pela equipe de auditoria, bem como o acesso aos seus sistemas informatizados, em clara afronta ao art. 87 da Lei 8.443/1992. 
7.21.	A obtenção das informações necessárias à consecução dos trabalhos de auditoria é assegurada tanto pela Lei 8.443/1992, em seu art. 87, quanto pelo RI/TCU, em seu art. 245. Tais dados devem ser tornados disponíveis à equipe de auditoria no momento em que o trabalho de fiscalização é realizado, justamente para propiciar a finalização da auditoria com a qualidade desejada e o conjunto probatório devidamente formado para, em última análise, permitir a adequada formação de juízo por parte do TCU.
7.22.	Naquele processo, a equipe de auditoria trouxe também argumentos contundentes (TC Processo 026.079/2017-8, peça 106, p. 14, item 57, e p. 18, item 74) de que as informações requeridas à RFB não afrontavam o sigilo fiscal alegado, na medida em que foram solicitados dados anonimizados àquela Secretaria, nos termos do que estabelece também a jurisprudência desta Corte, a exemplo do que restou decidido no Acórdão 1391/2016-TCU-Plenário, de relatoria do Ministro Walton Alencar Rodrigues. 
7.23.	Ressalta-se que o entendimento pacificado desta Corte é que o sigilo fiscal não pode ser alegado perante o Tribunal de Contas da União, posição essa adotada desde a Decisão 670/1995, da relatoria do Ministro Adhemar Paladini quando o Plenário entendeu que o "sigilo fiscal de que trata o art. 198 da Lei nº 5.172/66 (Código Tributário Nacional) não se aplica às ações de fiscalização do Tribunal de Contas da União, sendo, portanto, inadmissível a sonegação de quaisquer processos, documentos ou informações solicitados no exercício das diversas espécies de inspeções ou auditorias realizadas por esta Corte de Contas, em face das normas constitucionais e legais em vigor (art. 70, caput, e 71, incisos e parágrafos da Constituição Federal, art. 42 da Lei nº 8.443/92 e art. 54 da Lei nº 3.470/58) , sob pena das sanções previstas em lei (§§ 1 e 2 do art.42 c/c art.58, incisos IV e V, e art. 44 da Lei nº 8.443/92) ".
7.24.	É sabido que o acesso a informações protegidas pelo sigilo fiscal não significa a divulgação leviana de seu conteúdo, e sim a transferência desse sigilo aos auditores deste Tribunal, que, enfatiza-se, têm o dever de guardá-lo por imposição do art. 86 da Lei 8.443/1992.  
7.25.	Ademais, o sigilo fiscal não pode ser utilizado para acobertar procedimentos irregulares, razão pela qual faz-se necessário o tratamento mais ampliado dessa questão, o que foi oportunizado pelo TC Processo 021.258/2018-0 e será objeto do item 8 a seguir. 
7.26.	Assim, não pode ser considerada regular, a negativa parcial realizada pela RFB, de informações solicitadas por intermédio do Ofício de Requisição 08-3/2017-TCU/SecexFazenda, de 23/5/2017, tendo em vista que o sigilo fiscal de que trata o art. 198 da Lei 5.172/1966 não se aplica às ações de fiscalização do TCU, sendo, portanto, inadmissível a sonegação de quaisquer processos, documentos ou informações solicitados no exercício de fiscalizações realizadas por esta Corte de Contas, em face das normas constitucionais e legais em vigor (art. 70, caput, e 71, incisos e parágrafos da Constituição Federal, art. 42 da Lei 8.443/1992 e art. 54 da Lei 3.470/1958) , sob pena das sanções previstas em lei (§§ 1 e 2 do art.42 c/c art.58, incisos IV e V, e art. 44 da Lei 8.443/1992) .
8.	Se, no caso, o TCU, no exercício de seu mister, está legalmente autorizado a acessar as informações protegidas por sigilo fiscal (peça 114, p. 14-35) .
8.1.	A recorrente afirma que o TCU não está legalmente autorizado a acessar informações protegidas por sigilo fiscal, com base nos seguintes argumentos:
	a) o Parecer PGFN/CAT 2102/2007, de 26/9/2007, da Coordenação-Geral de Assuntos Tributários (CAT) , da Procuradoria-Geral da Fazenda Nacional (PGFN) , cujo trecho foi transcrito à peça 114, p. 14-32, expõe inúmeras razões jurídicas, que permanecem atuais, impeditivas do cumprimento do acórdão recorrido, sintetizadas a seguir:
	a.1) a questão sobre o fornecimento de informações protegidas por sigilo fiscal a órgãos como o Congresso Nacional, o Ministério Público Federal e o TCU não é nova e o entendimento da PGFN vem sendo no sentido de "estarem sob a proteção do sigilo fiscal todas as informações pessoais e os dados relativos a operações e negócios dos contribuintes, quer pessoas físicas, quer jurídicas, fornecidos à Fazenda Pública, por força do disposto no art. 145, § 1 ° da Constituição, e na legislação infraconstitucional, nos termos do que dispõem o art. 5º, incisos X e XII, da Constituição, e o art. 198, do Código Tributário Nacional (Pareceres PGFN/CAT/ 278/97 e 1443/2007) ." ;
	a.2) nesse mesmo sentido, especificamente sobre o fornecimento de informações ao TCU e sigilo fiscal, destaca-se os Pareceres PGFN 495/1996, 833/1996, 712/200 e 951/2005;
	a.3) o Supremo Tribunal Federal (STF) considera o sigilo fiscal como um direito fundamental por entender representar projeção específica do direito à intimidade, garantido pelo art. 5º, incisos X e XII, da CF/1988, razão pela qual vem entendendo necessária a autorização judicial para a quebra do sigilo;
	a.4) a inviolabilidade constitucional da privacidade dos dados bancários e fiscais também é asseverada pela doutrina, conforme trecho transcrito à peça 114, p. 16, extraído da obra de Alexandre de Morais;
	a.5) a inviolabilidade do sigilo não é absoluta devendo ser sopesada com outros interesses igualmente fundamentais a serem protegidos pelo Estado Democrático de Direito, como o próprio Interesse Público, porém, nos exatos termos permitidos pela CF/1988, no caso os arts. 198 e 199 do CTN, com a redação que lhes foi dada pela LC 104/ 2001;
	a.6) no caso examinado, a PGFN concluiu que o TCU não se enquadrava nas situações dos arts. 198 e 199 do CTN (peça 114, p. 18-20) ;
	a.7) a Lei 8443/1992 não se sobrepõe ao CTN que foi recepcionado pela CF/1988 com status de lei complementar;
	a.8) mesmos em relação às prerrogativas constitucionais do TCU consignadas no caput do art. 70 e no art. 71 da CF/1988, não há previsão expressa, para o acesso do TCU a dados de natureza sigilosa, como demonstram os julgados do STF transcritos à peça 114, p. 22-24 em relação à CPI, essas que estão amparadas em disposição expressa da CF/1988 para a quebra de sigilo (MS 25668/DF, Rel. Min. Celso de Mello, DJ 04/08/2006, Tribunal Pleno, HC 86094/PE, Rel. Min. Marco Aurélio, DJ 11/11/2005, 1ª Turma, MS 24029/DF, Rel. Min. Maurício Correa, DJ 22/3/2002, Tribunal Pleno, MS 23868/DF, Rel. Min. Celso de Mello, DJ 21/6/2002, Tribuna Pleno) . Isso porque a medida há de ser fundamentada, de forma específica e não genérica;       
	a.9) recentes julgados do STF fortalecem o entendimento da necessidade de ordem judicial para a transferência de sigilo (ressalvadas as exceções previstas na legislação pertinente) , de forma a não se confundir o poder de fiscalização com o de afastar o sigilo de dados (Inq. 2245, Rel. Min. Joaquim Barbosa, julgamento em 28/8/2007, Informativo 477, RE 461366, Rel. Min. Marco Aurelio, julgamento em 3/8/2007, Informativo 474) ;
	a.10) como não é possível falar em norma constitucional inconstitucional quando introduzidas pelo constituinte originário e como o Brasil adotou o critério formal de constituição, as antinomias ou os aparentes conflitos de normas dentro da constituição, segundo doutrina de Pedro Lenza (peça 114, p. 26) , deverão ser harmonizados por meio da interpretação sistemática; 
	a.11) destaca-se três entre os princípios citados por Canotilho: o Princípio da unidade da constituição, o Princípio da máxima efetividade, o Princípio da concordância prática ou da harmonização, descritos à peça 114, p. 26-27) ;       
  	a.12) apesar do aparente conflito das normas constitucionais invocadas - art 5º X e XII, 145, § l º, 70, caput, e 71 -, pelos elementos vistos, sobretudo os princípios que devem guiar a interpretação das normas constitucionais, aparentes contradições devem ser resolvidas através da hermenêutica constitucional, portanto, na dúvida, deve-se escolher a interpretação que dê maior eficácia aos direitos fundamentais, no caso a manutenção do sigilo fiscal;
	a.13) ao mesmo tempo, deve-se buscar uma outra forma, que não o acesso irrestrito aos processos de habilitação do Siscomex, para que a equipe de auditoria do TCU possa bem desenvolver seus trabalhos, como assegurado pelos dispositivos constitucionais analisados (arts. 70, caput, e 71 da CF/1988) . Assim, a então SRFB deve propiciar ao TCU o acesso a todas as informações não protegidas por sigilo, que estejam inseridas na ampla competência de fiscalizar, concedida pela CF/1988. Fora isso, somente pelas exceções existentes em lei já mencionadas;
      	a.14) no MS 22617/DF, Rel. Min. Eros Grau, DJ 19/8/2004, cujo trecho é transcrito à peça 114, p. 29-31, o STF concedeu liminar à então SRFB para que o Secretário à época não fosse obrigado a prestar as informações requisitadas por ofício do TCU até que o STF decidisse sobre o mérito;
	a.15) embora não tenha havido julgamento de mérito em virtude de o secretário à época, impetrante, ter deixado o cargo, ressalta-se que a Corte Suprema entendeu que havia na argumentação expendida na inicial a fumaça do bom direito;
	a.16) além disso, não há elementos novos bastantes para justificar que deixaram de existir as razões que nortearam a ordem concedida pelo STF;
	a. 17) à luz da legislação vigente, da doutrina e jurisprudência analisadas, não há, s.m.j., amparo para que a  então SRFB franqueie o acesso amplo e irrestrito aos processos de habilitação do Siscomex, à equipe de auditoria do TCU, pois de acordo com a referida Secretaria, constam no mencionado Sistema informações reveladoras da capacidade econômica e financeira dos contribuintes, sob pena de responsabilização, inclusive criminal, do servidor fazendário que o fizer ao desabrigo do sistema normativo;
	b) como se pode perceber o Parecer PGFN 2102/20017 exaure praticamente todos os aspectos jurídicos envoltos na análise da impossibilidade de o TCU obter acesso a informações protegidas por sigilo fiscal, salvo se presente alguma das hipóteses de exceções previstas no § 1º do art. 198 do CTN, o que converge com o Manual do Sigilo Fiscal aprovado pela Portaria RFB 3541/2011, cuja observância é obrigatória no âmbito da RFB; 
	c) a auditoria no Repetro e as informações solicitadas pela equipe de auditoria guardam semelhanças com a situação que deu azo ao Parecer PGFN/CAT 2102/2007 e à liminar concedida pelo STF no MS 27 .091 (trecho foi transcrito à peça 114, p. 32-34) , o qual diz respeito ao Acórdão 1835/2007-TCU-Plenário, da relatoria do Ministro Marcos Vilaça, cujo item 9,2 assinava prazo para que o titular da RFB apresentasse documentos e informações já requeridos pela equipe de auditoria;
	d) na decisão de mérito do MS 27091 foi concedida a segurança, determinando a anulação da determinação dirigida ao impetrante no Acórdão 1835/2007;
	e) em relação ao acesso a sistemas, também exigido no acórdão recorrido, a RFB informa que a possibilidade de acesso será discutida no âmbito do Grupo de Trabalho a ser instituído no TCU e na RFB, conforme notícia publicada pela área de imprensa do TCU no dia 15/5/2018 (peça 114, p. 107-109) , após reunião realizada entre o Tribunal e o Ministério da Fazenda. 
Análise
8.2.	Os argumentos apresentados não merecem prosperar, tendo em vista que, no presente caso, não se trata de quebra de sigilo, mas de sua transferência com as garantias de preservação de sigilo a que está sujeito o TCU. 
8.3.	A recorrente se utiliza de interpretação contida no Parecer PGFN/CAT 2102/2007, de 26/9/2007, para justificar o não fornecimento das informações ao TCU, porquanto, no presente caso, sua conveniência assim o exige. 
8.4.	Entretanto, quando há benefício em que dados e informações protegidas por sigilo fiscal sejam fornecidos, como no caso de acordos internacionais para fins de intercâmbio de informações, a PGFN, provocada pela própria recorrente, representada pela Coordenação de Relações Internacionais da RFB, defende a transparência e a mais absoluta colaboração entre os Estados, apresentando vários argumentos para fundamentar a necessidade de alteração da posição brasileira para nova leitura das regras fechadas referentes ao sigilo fiscal e bancário, a exemplo dos Pareceres PGFN/CAT 367/2009 e  PGFN/CAT 2512/2009. 
8.5.	Nesses pareceres, a PGFN defende a adesão ao art. 26 da Organização para a Cooperação e Desenvolvimento Econômico (OCDE) , sem as reservas tradicionais existentes, cujo item 5 dispõe (item 24 do PGFN/CAT 2512/2009) :  
5. O disposto no número 3 não pode em caso algum ser interpretado no sentido de permitir que um Estado contratante se recuse a prestar informações apenas porque estas são detidas por uma instituição bancária, um outro estabelecimento financeiro, um mandatário ou por uma pessoa agindo na qualidade de agente ou fiduciário, ou porque essas informações são conexas com os direitos de propriedade de uma pessoa.  (grifos nossos) 
8.6.	No mesmo Parecer, a PGFN defende o modelo norte-americano que é semelhante ao da OCDE quanto à troca de informações, com o entendimento de que, diferentemente do presente caso, é admitida pela recorrente a possibilidade de manutenção de sigilo quando da sua transferência, conforme trecho da versão traduzida no seu item 27, transcrito a seguir:
Qualquer informação recebida pelo Estado pactuante será tratada como secreta, do mesmo modo como são tratadas como secretas as informações obtidas nos termos da legislação doméstica do Estado de onde provém as aludidas informações, e serão reveladas apenas para pessoas e autoridades (incluindo-se tribunais e agências administrativas) que tenham relação com o lançamento, cobrança, ou responsabilidade pelo julgamento do processo de  execução ou dos recursos, relativos aos tributos que são alcançados pela Convenção. As referidas pessoas ou autoridades somente utilizarão as informações colhidas para os propósitos previstos na Convenção. As informações somente serão reveladas em audiências no judiciário ou na publicação de sentenças e acórdãos. (grifos nossos) 
8.7.	Essa interpretação foi adotada pela RFB em tratados já assinados com mais de 25 países.
8.8.	Como se pode perceber, não é a falta de legalidade que impede a RFB de fornecer as informações necessárias ao TCU, no exercício de suas funções, consagradas nos arts. 70 e 71 da CF/1988 e na legislação infraconstitucional, impedimento que não ocorreria se houvesse convergência de vontades. 
8.9. 	Nesse sentido, cabe evocar o Parecer PGBC 215/2012 emitido pela Procuradoria-Geral do Banco Central (Bacen) ,  publicado na Revista da Procuradoria-Geral do Banco Central, Volume 7, Número 1, Junho/2013, p. 185-206 (https://www.bcb.gov.br/pgbcb/062013/revista_pgbc_vol7_n1_junho_2013.pdf) , com caráter vinculante no âmbito do Bacen, sobre requisição de informações do TCU, analisando a incidência do sigilo de que trata a LC 105/2001, às transações realizadas, uma vez que induz a uma solução análoga ao presente caso. O referido parecer conclui, entre outros, que:
d) o acesso de dados relativos às operações referentes à administração das reservas internacionais, segundo avaliação técnica da Autarquia, desde que indispensável à realização das atividades de auditoria contábil e financeira, preservando-se o caráter de confidencialidade, não é capaz violar o sigilo que tem como fundamento constitucional o art. 5º, inciso XXXIII, da CF, sempre que seja possível resguardar a imprescindível segurança da sociedade e do Estado, excluindo a incidência da primeira parte do caput do art. 2º da Lei Complementar nº 105, de 2001;
e) é possível compatibilizar e convergir os interesses públicos envolvidos, ou seja, o dever de transparência pública e a segurança e eficácia da administração das reservas internacionais (art. 5º, inciso XXXIII, e art. 70 e 71, incisos II e IV, da CF) , excluindo a hipótese de violação da primeira parte do caput do art. 2º da Lei Complementar nº 105, de 2001, desde que se regule previamente, por meio de termo de confidencialidade a ser celebrado com o TCU, as relações institucionais referentes ao acesso confidencial das informações indispensáveis à realização das atividades de auditoria contábil e financeira.
8.10.	Ainda com relação ao sigilo bancário, embora a referência a "autoridades competentes" na LC 105/2001 tenha sentido de autoridade interna, no Parecer PGFN/CAT 2512/2009, a PGFN sugere a interpretação ampliada para alcançar também a percepção de autoridade competente, tal como se prescreve nos tratados internacionais para evitar a bitributação.
8.11.	Da mesma forma, com o objetivo de tornar a RFB um órgão auditável, nada obsta que seja feita uma leitura mais ampliativa do art. 198 do CTN para entender que a transferência do sigilo ao Tribunal de Contas da União, quando necessária e com as medidas adequadas de segurança, não se trata de divulgação, mas de intercâmbio de informação sigilosa a autoridade competente que está submetida às garantias de preservação do sigilo e ao princípio do devido processo legal, nos temos do seu § 2º:   
Art. 198. Sem prejuízo do disposto na legislação criminal, é vedada a divulgação, por parte da Fazenda Pública ou de seus servidores, de informação obtida em razão do ofício sobre a situação econômica ou financeira do sujeito passivo ou de terceiros e sobre a natureza e o estado de seus negócios ou atividades.               
 (...) http://www.planalto.gov.br/ccivil_03/LEIS/LCP/Lcp104.htm
§ 2o O intercâmbio de informação sigilosa, no âmbito da Administração Pública, será realizado mediante processo regularmente instaurado, e a entrega será feita pessoalmente à autoridade solicitante, mediante recibo, que formalize a transferência e assegure a preservação do sigilo.
8.12.	Nessa linha de entendimento, embora no presente recurso a recorrente tenha apresentado jurisprudência do STF contrária ao fornecimento de informações com base na vinculação entre o sigilo e a inviolabilidade do direito à intimidade e privacidade, sabe-se que esse direito não é absoluto, existindo informações fiscais que não se enquadram no sigilo, como no caso da auditoria da Repetro.
8.13.	A esse respeito, há jurisprudência do STF construída sob critérios de ponderação e de razoabilidade, como por exemplo no HC 87.654, em julgamento de 7/3/2006, em que a Ministra Hellen Grace assim se pronunciou no fornecimento de informações do contribuinte à RFB e ao MP:
O chamado sigilo fiscal nada mais é que um desdobramento do direito à intimidade e à vida privada. Aqui se cuida de pessoa jurídica que exerce atividade tributável. Contribuinte, portanto. Os documentos foram aprendidos no interior da sede da empresa e não no domicílio do seu responsável legal. A atividade da pessoa jurídica está prevista como crime contra a ordem econômica. Legítima, assim, a atuação do Fisco, com respaldo na legislação pertinente. Legítima, também, a atuação do Ministério Público instando a autoridade policial à instauração do inquérito policial, com vista a apurar a ocorrência de um fato típico (...) .
8.14.	Também o STJ tem se manifestado pela relatividade do sigilo fiscal, que deve ceder a imperativos de ordem pública. É o exemplo que se colhe na RMS 24632/SP, relatada pela Ministra Nancy Andrighi, julgado em 16/9/2008, quando se ementou da forma que segue: 
MANDADO DE SEGURANÇA. ATO JUDICIAL. DECISÃO QUE DETERMINA A QUEBRA DE SIGILO FISCAL. DECISÃO FUNDAMENTADA. CIRCUNSTÂNCIAS DE FATO QUE JUSTIFICAM A MEDIDA. - A proteção ao sigilo fiscal não é direito absoluto, podendo ser quebrado quando houver a prevalência do direito público sobre o privado, na apuração de fatos delituosos, desde que a decisão esteja adequadamente fundamentada na necessidade da medida. Recurso ordinário em mandado de segurança a que se nega provimento.
8.15.	Estudiosos do Direito Tributário Internacional desvinculam a tutela da privacidade e da intimidade ao sigilo fiscal e bancário, em nome do Interesse Público, do direito à informação e do combate ao ilícito fiscal (Marcus Abraham, na obra "O Sigilo Fiscal e os Acordos Internacionais para o Combate à Evasão, à Elisão e à Sonegação Fiscal", in Heleno Taveira Torres (Coord.) , Direito Tributário Internacional, São Paulo: Quartier Latin, 2008, pp. 776-777) :
O STF já firmou o entendimento de que o que a Constituição Federal pretende proteger é a comunicação de dados, mas não os dados propriamente ditos. E quanto aos direitos ligados à proteção da privacidade, não estão abrangidos no conceito as informações bancárias e nem as fiscais. Porém, o mais importante de todo o debate sobre o tema está em compreender que as informações obtidas pela quebra do sigilo fiscal e bancário em momento algum serão abertas ao público ou divulgadas indevidamente a terceiros, já que estas serão guardadas de forma sigilosa entre as autoridades de cada nação signatária do acordo, sem que ocorra qualquer violação a direito fundamental.
Neste início de século vinte e um, o Brasil não pode deixar de se inserir no contexto mundial de combate aos ilícitos fiscais, tanto para cooperar quanto para obter a colaboração internacional. E os direitos fundamentais devem ser cada vez mais respeitados e garantidos, sem, contudo, serem objetos de manipulação ou utilizados como escudos por aqueles que sequer cumprem os seus deveres fundamentais, como o de pagar tributos.
8.16.	Corroborando esse entendimento, torna-se improcedente a compreensão do sigilo fiscal sob o argumento do resguardo dos direitos individuais pois, na medida em que está se calando a voz da legalidade concreta, ocasiona-se a invisibilidade da administração tributária no Brasil.   
8.17.	Nessa linha, considerando os art. 5º, incisos X e XII e art. 70 e 71 da CF/1988, e levando-se em conta que não há conflito de normas constitucionais, há que se buscar uma solução conjunta entre RFB e TCU, de modo que a norma do art. 198 do CTN, que dispõe sobre o sigilo fiscal, não se confunda com as normas constitucionais do art. 5º, que dispõem sobre a proteção à privacidade e intimidade, o que possibilitará o compartilhamento de informações  sem a quebra do sigilo fiscal, tendo por objeto maior eficiência, eficácia e efetividade do Sistema Tributário Nacional.
8.18.	Cuida-se, no caso de se compreender que as normas do art. 5º, inciso XXXIII, e art. 70 e 71, incisos II e IV, da Constituição, protetoras de interesses constitucionais legítimos (transparência pública e segurança coletiva) , não se excluem reciprocamente, mas devem ser compatibilizadas, no que se proclama, no âmbito da hermenêutica constitucional, princípio da harmonização ou concordância prática ("...o aplicador das normas constitucionais, em se deparando com situações de concorrência entre bens constitucionalmente protegidos, adote a solução que otimize a realização de todos eles, mas ao mesmo tempo não acarrete a negação de nenhum" MENDES, Gilmar Ferreira; COELHO, Inocêncio Mártires; BRANCO, Paulo Gustavo Gonet. Curso de direito constitucional. São Paulo: Saraiva, 2008. p. 114) . 
8.19.	No âmbito do TC Processo 021.258/2018-0, por ocasião do painel de referência realizado no último dia 26/10/2018, com a presença de representantes do governo, segmentos da sociedade e membros da academia, o tema "Auditabilidade da Receita Federal do Brasil" foi amplamente debatido, sendo apresentada as seguintes informações:
	a) a partir de reunião realizada entre o TCU e a RFB, informada também pela recorrente no presente recurso (peça 114, p. 106-108) , foram formados dois grupos de trabalho, sendo um no TCU e outro no MF com o objetivo de apresentar um plano de ação e um cronograma para dirimir as questões apontadas na auditoria do TC Processo 021.258/2018-0 e abordar as questões legais de acesso, por parte do TCU, a esse tipo de matéria;
	b) como resultado preliminar desses grupos de trabalhos, foi emitida a Portaria RFB 1343, de 24/8/2018, que dispõe sobre o Protocolo de Auditabilidade da Administração Tributária e Aduaneira e define o ambiente seguro e controlado para acesso controlado e restrito do TCU e da CGU aos dados e informações de que dispõe a RFB com a finalidade de assegurar o sigilo fiscal; 
	c) evidenciou-se problemas operacionais a partir da emissão da portaria de que trata a alínea anterior, considerando que o item 7.19 do Manual de Sigilo Fiscal atualmente em vigor, aprovado pela Portaria RFB 3541/2011, que trata da transferência de informações fiscais ao TCU, não foi alterado para estar em consonância com a Portaria RFB 1343, de 24/8/2018;     
	d) o item 7.18 do Manual de Sigilo Fiscal, por sua vez, dá a PGFN, para fins tributários, livre acesso a informações protegidas por sigilo fiscal, inclusive às bases de dados da RFB; 
	e) ao Tribunal não interessa amplo acesso às bases de dados da RFB, mas tão somente a possibilidade de cautelosa análise de informações fiscais e cadastrais necessárias ao exercício da fiscalização da boa gestão fiscal;   
	f) segundo a equipe de auditoria foram realizadas as seguintes pesquisas para contextualizar a temática de auditabilidade da RFB:
f.1) levantou-se histórico na jurisprudência o qual demonstrou  que há mais de 20 anos este Tribunal enfrenta restrições de acesso a dados e informações da RFB registradas em cerca de 122 acórdãos que foram impactados por algum tipo de restrição por sigilo nos assuntos mais diversos como dívida ativa, renúncia de receitas, arrecadação tributárias, Siscomex, entre outros; 
f.2) levantamento de como os órgãos internacionais que necessitam de acesso a informações por vezes protegidas por sigilo fiscal tratam a questão, sem impeditivos às suas atribuições, como o Government Accountability Office (GAO) , que é o órgão com objetivos similares aos do TCU, e o Departamento de Defesa dos Estados Unidos;
f.3) em parceria com a Associação dos Membros dos Tribunais de Contas do Brasil (Atricon) , a qual evidenciou que poucos realizam auditoria financeira na temática "Receita e renúncia de receita", razão da Resolução Atricon 6/2016, que no seu item 15, alínea 15, estabelece:
15. Além do disposto nos itens anteriores, os Tribunais de Contas, no que se refere à fiscalização da receita e da renúncia de receita, comprometem-se a:
 (...) 
d. regulamentar o envio de documentos e informações pelos jurisdicionados, inclusive das protegidas por sigilo fiscal, com prazos e regras definidos, de forma a possibilitar o exercício pleno e tempestivo da fiscalização;
f.4) em relação à alínea "d", há nota informando que cada "Tribunal deverá acordar com a Fazenda a melhor forma de acesso às informações, de forma a preservar o sigilo fiscal e garantir o pleno exercício do controle externo", e referindo-se ao Acórdão 1391/2016-TCU-Plenário, da relatoria do Ministro Walton Alencar (TC Processo 017.090/2015-6) , que trada de dados anonimizados (dados pessoais ocultos, de forma que não seja possível identificar as pessoas a que dizem respeito) ;
f.5) junto à OCDE para saber se os países que a compõem têm mandato para realizar auditoria da Administração Tributária, concluindo, entre os países em que existe sigilo fiscal, que 80% tem acesso a informações sigilosas e em apenas 13% esse acesso é parcial;
g) ressaltou-se as várias as garantias de preservação do sigilo existentes na legislação a que se submete o TCU, entre elas o Decreto-Lei 2848/1940 (Código Penal) , a Lei 5172/1966 (CTN) , Lei 8112/1990, Lei 8429/1992 (Lei de Improbidade Administrativa) , Lei 8443/1992 (LOTCU) ;
h) foi comentado sobre a Ação 11 referente ao exercício de 2016 da Estratégia Nacional de Combate à Corrupção e à Lavagem de Dinheiro - Enccla, coordenada pela RFB e da qual fez parte o TCU, que resultou em uma minuta de anteprojeto de lei, que estaria no Ministério da Justiça, para alteração da LC 105/2001 e do CTN, visando aprimorar as regras de sigilo bancário e fiscal, objetivando tornar mais ágil e eficaz o compartilhamento de informações entre órgãos de fiscalização, controle, persecução penal e defesa do patrimônio público. 
8.20.	O referido painel de referência enriqueceu o debate, evidenciando a necessidade de uma solução equacionada de maneira construtiva e cooperativa, que passe por diversos temas correlatos como a rediscussão do Manual de Sigilo da RFB, o princípio da eficiência, a Lei de Acesso a Informação, a Lei da Transparência, a Lei de Responsabilidade Fiscal, a adoção das boas práticas internacionais, que diferenciam o compartilhamento do sigilo da quebra de sigilo e a incorporação do  princípio da ponderação dos interesses. 
8.21.	Dessa forma, urge a necessidade de que se agilizem modelos de graduação no sigilo fiscal, rompendo-se com o dogma do sigilo absoluto, tanto na legislação, bem como na jurisprudência. Essa graduação poderia variar desde a exclusividade de acesso que tem a PGFN, conforme o item 7.18 do Manual de Sigilo Fiscal da RFB atualmente em vigor até o livre acesso, de forma a atender a diversas situações que se apresentam, conforme a seguir:
	a) sigilo fiscal como monopólio da RFB;
	b) sigilo fiscal compartilhado, o qual não se traduz em quebra de sigilo considerando as garantias de sua preservação existentes no arcabouço legal, o que atenderia adequadamente os objetivos de fiscalização desta Corte de Contas;
	c) a sala digital nos moldes do proposto na Portaria RFB 1343/2018 que, longe de ser uma saída para a questão, pode ser considerada um ponto de partida para uma solução mais adequada; 
	d) fornecimento de informações, com parte delas de forma anonimizada o que, em alguns casos, não em todos, poderia atender os trabalhos de fiscalização, conforme o Acórdão 1391/2016-TCU-Plenário, da relatoria do Ministro Walton Alencar; 
	e) fornecimento de informações que atendam o direito à informação consagrado no art. 5º inciso XXXIII, bem como no inciso II do § 3º do art. 37 e no § 2º do art. 216 da CF/1988, com reflexão da RFB sobre dados que poderiam ser disponibilizados e que não interferissem na tutela da intimidade e privacidade.
8.22.	Como evidenciado, há espaço para o princípio da concordância prática das normas constitucionais e relação da instrumentalidade do sigilo em relação aos interesses tutelados pela CF/1988, sem que haja conflito entre a necessidade de acesso às informações indispensáveis à realização da atividade de auditoria e a preservação do dever de sigilo de informações sensíveis.  
8.23.	No presente caso, considerando que objeto da auditoria é a avaliação da RFB em relação aos procedimentos da RFB relacionados ao Repetro, e tendo em conta ainda que o sujeito passivo autorizou o acesso às informações, fica evidenciado que o TCU, no exercício de sua função fiscalizadora, e submetido às garantias de preservação do sigilo, está legalmente autorizado a acessar as informações protegidas por sigilo fiscal.
CONCLUSÃO
9.	Das análises anteriores, conclui-se que:
	a) tendo em vista que o Ofício de Requisição 05-3/2017-TCU/SecexFazenda não foi elencado no item II.5 - Limitações inerentes à auditoria, do Relatório de Fiscalização, e ainda, considerando a completude das informações fornecidas, verifica-se que o referido ofício foi atendido (peça 114, p. 7-8) , devendo-se dar provimento parcial ao recurso para suprimir a menção a tal ofício no item 9.1 do acórdão recorrido; 
	b) o Ofício de Requisição 10-3/2017-TCU/SecexFazenda, de 17/5/2017, não foi atendido pela RFB na medida do prazo concedido para resposta, tendo em vista a não disponibilização das informações, sob a alegação de sigilo fiscal (peça 114, p. 8-10) ;
	c) a negativa parcial realizada pela RFB, de informações solicitadas por intermédio do Ofício de Requisição 08-3/2017-TCU/SecexFazenda, de 23/5/2017, não pode ser considerada regular considerando que o sigilo fiscal de que trata o art. 198 da Lei 5.172/66 não se aplica às ações de fiscalização do TCU, não sendo admissível a sonegação de quaisquer processos, documentos ou informações solicitados no exercício de fiscalizações realizadas por esta Corte de Contas, em face das normas constitucionais e legais em vigor (art. 70, caput, e 71, incisos e parágrafos da Constituição Federal, art. 42 da Lei 8.443/92 e art. 54 da Lei 3.470/58) , sob pena das sanções previstas em lei (§§ 1 e 2 do art.42 c/c art.58, incisos IV e V, e art. 44 da Lei 8.443/92) (peça 114, 10-14) ;
	d) considerando que objeto da auditoria é a avaliação da RFB em relação aos procedimentos relacionados ao Repetro e tendo em conta que o sujeito passivo autorizou o acesso às informações, fica evidenciado que o TCU, no exercício de sua função fiscalizadora, e submetido às garantias de preservação do sigilo, está legalmente autorizado a acessar as informações protegidas por sigilo fiscal (peça 114, p. 14-35) .
PROPOSTA DE ENCAMINHAMENTO
10.	Ante o exposto, com fundamento nos artigos 32, inciso I; 33 e 48 da Lei 8.443/1992, submetem-se os autos à consideração superior, com posterior encaminhamento ao Ministério Público junto ao Tribunal de Contas da União e ao Gabinete do Relator, propondo:
a) conhecer do recurso e, no mérito, dar-lhe provimento parcial apenas para excluir a menção ao Ofício de Requisição 5-3/2017 no item 9.1 do Acórdão 1042/2018-TCU-Plenário; 
b) comunicar a deliberação que vier a ser proferida por esta Corte à recorrente e demais interessados.
3.	O Ministério Público junto ao TCU, em Parecer da lavra do Subprocurador-Geral Paulo Soares Bugarin, manifestou-se nos seguintes termos:
Trata-se de pedido de reexame interposto pela Secretaria da Receita Federal do Brasil - RFB contra o item 9.1 do Acórdão 1042/2018-TCU-Plenário (peça 114) :
"9.1. fixar o prazo improrrogável de 15 (quinze) dias, para que a Receita Federal do Brasil possibilite ao Tribunal acesso às informações solicitadas pela equipe de auditoria, nos Ofícios de Requisição 5-3/2017 e      8-3/2017 (Peças 11 e 38) e 10-3/2017, com reiteração em 25/5/2017 (Peça 45) , sonegadas, com amparo no sigilo fiscal dos contribuintes (art. 198 da Lei 5.172/1966) , e que dê acesso a sistemas, a dados e a informações sob tutela do órgão, de forma a viabilizar, em tempo razoável e com as medidas adequadas de segurança, a complementação da ação de controle objeto dos presentes autos, alertando o órgão de que a não disponibilização dos elementos requeridos configura obstrução ao livre exercício das inspeções e auditorias determinadas, ou, ainda, sonegação de processo, documento ou informação, em inspeções ou auditorias realizadas pelo Tribunal, sujeitando o agente às apenações previstas no art. 58, incisos V e VI, da Lei 8.443/1992 e no art. 250, inciso IV, do Regimento Interno do TCU;"
O referido item trata da negativa da RFB em atender ofícios de requisição apresentados por equipe de auditoria deste Tribunal. A equipe foi designada para avaliar os controles e a conformidade dos procedimentos realizados no âmbito do regime aduaneiro especial de exportação e importação de bens destinados às atividades de pesquisa e de lavra das jazidas de petróleo e de gás natural - Repetro.
Segundo a equipe de auditoria, os trabalhos foram limitados pela negativa de disponibilização de informações por parte da RFB, a qual justificou os óbices em razão do instituto do sigilo fiscal.
Verifico que o trabalho até agora desenvolvido buscou conhecer em detalhes o funcionamento do referido regime aduaneiro especial (Repetro) , o impacto do regime sob o ponto de vista das renúncias fiscais envolvidas, os benefícios econômicos ao país, a qualidade dos controles da RFB, os possíveis riscos de que tais benefícios estejam sendo usados sem os controles adequados e os riscos de ocorrência de fraudes.
No trabalho, ficou claro que as empresas beneficiadas pelo regime são as responsáveis por informar à Receita Federal todos os bens que importaram, enquadrados no referido regime aduaneiro.
Esse quadro sugere similaridades com a declaração anual de imposto de renda, com o diferencial de que, no caso do Repetro, a RFB só consegue atestar as informações prestadas por meio de verificação física dessas informações.
Segundo a equipe de auditoria, o principal risco para a Receita Federal diz respeito à utilização dos bens durante o prazo de concessão do regime, em que os impostos ficam suspensos. Para que os impostos e contribuições não sejam cobrados após vencido esse período, é necessário que as empresas beneficiárias exportem esses bens.
Ocorre que os bens podem entrar ou sair do país sem conferência física, e a empresa beneficiária do Repetro pode desviá-los para utilização em fins diversos dos previstos na concessão do benefício fiscal. Além disso, os prazos podem extrapolar com os acordados.
Esse risco, apontado pela equipe de auditoria, indica que é possível ocorrerem crimes fiscais com objetivo de redução dos encargos tributários, bem como indiretamente tais práticas podem ser danosas para a indústria nacional, que eventualmente poderia fornecer parte desses insumos importados.
Hipoteticamente, ante a falta de controles adequados identificados pela auditoria, penso que até mesmo pode haver a declaração de entrada de bens apenas pela via documental e não física.
Em princípio, os impostos que deixam de ser cobrados são o Imposto de Importação - II, o Imposto de Produtos Industrializados - IPI, o PIS e o COFINS.
Esse benefício fiscal (Repetro) ainda é mais abrangente, pois também afeta o IRPJ. Isso pode ocorrer na hipótese da exportação dos bens para a subsidiária da empresa beneficiada no país ou de outra empresa com sede no exterior, como no caso de plataformas de exploração de petróleo.
Com essa exportação, a empresa beneficiada formaliza com sua subsidiária no exterior um contrato de locação do equipamento. Esses gastos são computados como despesas no Brasil na apuração do lucro real, diminuindo a base de cálculo do IRPJ. Em contrapartida, a "receita" obtida por suas subsidiárias recolhe IRPJ nos países em que foram constituídas, normalmente com base em alíquotas inferiores às praticadas no Brasil. É o que se costuma classificar como planejamento tributário.
Por outro lado, caso o regime aduaneiro especial não existisse, essas empresas deixariam de encomendar a construção ou montagem de equipamentos no país. Com esse cenário, o aluguel dos equipamentos continuaria a ser feito junto a empresas estrangeiras ou subsidiárias das próprias empresas petrolíferas, deixando-se de gerar empregos e outros benefícios no país.
Por isso que os custos e benefícios de qualquer renúncia fiscal devem ser bem avaliados.
A equipe, no decorrer dos trabalhos, identificou bens estocados em depósitos que ainda não tinham sido destinados aos fins pretendidos, ou seja, os bens foram internalizados sem a efetiva destinação para a qual foram enquadrados no regime especial.
A respeito do tratamento dado pela Receita Federal ao programa, a auditoria identificou descompassos nos critérios para fiscalização da admissão e reexportação das mercadorias, especificamente no que se refere à realização da fiscalização apenas documental, em detrimento das verificações físicas, para confirmar as informações declaradas.
Segundo apurado, há situações em que mercadorias entraram no país apenas com base em verificação documental e são reexportadas sem qualquer verificação, ou novamente apenas com base na verificação documental, o que aumenta o risco de ocorrerem fraudes.
Tal cenário também indica que, na forma como foi idealizado o regime aduaneiro especial, o adequado controle do seu funcionamento pela RFB é complexo, já que, como apurado, o processo envolve, em regra, a importação de milhares de itens.
A equipe ainda constatou que, de um universo de US$ 89 bilhões de importações amparadas pelo regime, entre os exercícios de 2010 a 2015, foram realizadas apenas 5 fiscalizações pela 7ª Região Fiscal (Rio de Janeiro e Espírito Santo) . Além disso, apurou-se que não são realizadas fiscalizações há 4 anos. Portanto, o regime aduaneiro não é rotineiramente fiscalizado, apesar dos valores envolvidos.
Registre-se que o Repetro é a maior renúncia fiscal aduaneira do país, alcançando entre R$ 10 bilhões/ano e R$ 13 bilhões/ano.
II
Restrições à Auditoria
Como informado pela equipe de auditoria, as restrições de acesso a informações por alegação de sigilo fiscal não permitiram responder às questões de auditoria 1 a 4: " (...) os possíveis achados isoladamente, ficando prejudicadas as aferições dos procedimentos de controle aduaneiro no Repetro, a exemplo da fiscalização da correta utilização dos bens nas atividades e nos locais permitidos no regime, que engloba a avaliação da segurança fiscal dos depósitos, a averiguação da correta utilização dos bens na atividade ou finalidade para as quais foram importados, a verificação das informações dos sistemas informatizados, a aplicação e o julgamento das penalidades cabíveis e a adoção de cautelas fiscais (IN RFB 1.415/2013 e Portaria Coana 3/2014) " (peça 121, p. 3, item 2.8.) 
Por meio dos Ofícios de Requisição nº s 5-3/2017 e 8-3/2017 (peças 11 e 38) , foram solicitadas informações relativas às fiscalizações realizadas pelo órgão, bem como as penalidades aplicadas em virtude do descumprimento do regime, com o detalhamento dos dados, quando se referissem à Petrobras. Não houve resposta.
O que se verificou é que a RFB informou terem sido realizadas 8 fiscalizações entre 2012 e 2016, em que não foram apresentadas informações relevantes, como o alcance dessas fiscalizações, a quantidade de empresas fiscalizadas ou de bens analisados, denotando-se que as ações fiscalizatórias realizadas pela RFB, tendo como foco o citado regime fiscal, são muito reduzidas.
Tal cenário mostra aos contribuintes a ausência de risco fiscal, caso infrinjam alguma exigência do regime aduaneiro em questão.
Também não foi possível analisar com profundidade os procedimentos de habilitação no Repetro, ou seja, a equipe de auditoria buscou analisar as rotinas e procedimentos seguidos pela RFB, portanto não focou o trabalho nos contribuintes beneficiários e sim nos processos da RFB.
Os benefícios do referido regime também são questionáveis, já que há o incentivo para realização de exportações fictas, na qual a mercadoria é produzida no Brasil e utilizada no país. Ocorre que, como já comentado, ao incentivar a criação de empresas offshore, as receitas obtidas por essas empresas pelo uso do bem no Brasil não sofrem a incidência de impostos e aumentam o déficit da balança de serviços do país.
Neste ponto, é possível afirmar que as restrições impostas à auditoria, em princípio, não buscaram preservar a intimidade ou o direito fundamental de qualquer contribuinte, e sim limitar os trabalhos de auditoria a respeito da atuação da própria RFB como agente governamental.
III
Análise do Recurso pela Serur
A Serur avaliou o recurso apresentado, tendo por base as informações solicitadas e encaminhadas para cada um dos Ofícios de Requisição citados, verificando se efetivamente ocorreram restrições à atuação do TCU, conforme indicado no item 9.1 do acórdão recorrido.
Em relação ao Ofício nº 05-3/2017-TCU/SecexFazenda, a Serur concluiu que o ofício foi atendido, conforme quadro constante da instrução de peça 121, p. 5-6.
Anota, ainda, que o referido ofício não foi mencionado no item II.5 - Limitações inerentes à auditoria, do Relatório de Auditoria, e que essa omissão não prejudicou a completude das informações fornecidas.
Quanto ao Ofício nº 10-3/2017/TCU/SecexFazenda, houve uma negativa inicial para o fornecimento de informações em razão do impedimento determinado pela Lei nº 5.172/66, decorrente do sigilo fiscal (peça 89, p.1-3) .
Posteriormente, por meio de comunicação eletrônica (peça 114, p. 56-78) , a RFB informa que em um levantamento preliminar havia mais de 2 milhões de itens admitidos no Repetro, tendo em conta 970 Declarações de Importação - DI, apenas da Petrobras.
A RFB informa que, mesmo que o universo a ser pesquisado fosse restringido, ainda restariam alguns milhares de itens a serem analisados.
Para isso, haveria a necessidade de pesquisar os dados no sistema da Petrobras para cada item. A DRF/Macaé, para cada DI, teria que consultar todos os processos ligados a essa DI (Dossiê Digital de Atendimento - DDA) para determinar as informações demandadas, a saber: número da DDA, número da DI, mercadorias desembaraçadas, valor dos bens, total de tributos suspensos, data final de utilização dos bens, local atual dos bens e número do ADE.
A DRF/Macaé estimou que, para atender ao ofício, seria necessário destacar 5 auditores fiscais em dedicação exclusiva por 6 meses.
A DRF, por fim, enviou um arquivo de extração preliminar referente aos exercícios de 2015, 2016 e 2017, contendo informações agregadas apenas à DI, à DDA (processos administrativos) e à quantidade de produtos na medida estatística (peça 114, p. 60-79) , e sugeriu restringir a extração a uma única mercadoria para facilitar a localização no Município de Macaé (peça 114, p. 56-57) .
A Serur, após analisar os argumentos da RFB, conclui que efetivamente não houve o atendimento ao que foi pedido, já que, em sua primeira resposta, o fundamento para a negativa foi a impossibilidade de disponibilizar os dados em razão do sigilo fiscal.
Depois, a RFB, de forma indireta, novamente nega a disponibilização das informações, ao alegar não dispor dos dados estruturados na forma como foi solicitado pela equipe (tabela constante do Ofício de Requisição) .
Como a equipe não teve acesso e não lhes foi permitido conhecer as consultas disponíveis nos sistemas utilizados pela RFB para esse fim, não é possível afirmar se os dados efetivamente não seriam passíveis de tabulação. A entrega dos dados agregados confirma o não atendimento ao que foi solicitado.
O auditado, ao sugerir que a equipe restringisse seus trabalhos a 1 ou 2 produtos de um universo de milhares, buscou restringir os trabalhos de fiscalização. Tal sugestão impediu que a equipe, usando técnicas adequadas para seleção e amostragem, fizesse ela própria a seleção das informações que seriam analisadas, tanto em relação à relevância dos valores envolvidos como em relação à frequência desses produtos nos diferentes processos DDAs.
Como os dados estavam agregados, não era nem possível selecionar bens com maior frequência de entrada e maior relevância em valores monetários.
As dificuldades para a tabulação dos dados, como bem afirmou a Serur, ratifica o não atendimento da requisição. Além disso, tal fato reforça um dos achados da auditoria, de que os controles realizados pela RFB são extremamente frágeis, pois não possuem relatórios gerenciais para tabular os benefícios concedidos, dependendo dos controles existentes nas empresas beneficiadas e de trabalho manual dos seus fiscais.
Com o acesso a essas informações, a equipe de auditoria poderia circularizar os dados para compará-los com as informações constantes dos sistemas da Petrobras, com vistas a identificar incongruências nos controles da RFB.
Se for verdade que, para coletar os dados solicitados, a RFB precisaria fazer um trabalho quase que totalmente manual, por meio de consultas individualizadas a cada processo, essa informação reforça a conclusão de que os controles existentes são frágeis.
Não houve por parte da RFB qualquer esclarecimento das funcionalidades dos seus sistemas e como essas informações são armazenadas e tratadas para que fosse possível à equipe reavaliar o pedido na sua forma ou abrangência.
Além do mais, o item 9.1 do acórdão recorrido foi cuidadoso ao prever a possibilidade de que a equipe do TCU tenha acesso aos sistemas de dados em informações sob a tutela do órgão, com o uso de medidas adequadas de segurança, com vistas à complementação da ação de controle.
Dessa forma, acompanho as conclusões da unidade técnica, de que o Ofício de Requisição nº 10-3/2017-TCU/SecexFazenda, de 17/05/2017, não foi atendido pela RFB.
Em complemento, com base nos elementos apresentados, também não foi ofertado à equipe de auditoria outras alternativas, indicando os dados disponíveis, acessíveis ou de mais fácil tabulação que pudessem ser extraídos das bases de dados dos sistemas da RFB, de modo a suprirem a demanda da auditoria.
Devemos ressaltar que o auditor não deve se submeter às exigências ou restrições do auditado, pois isso é subverter o objetivo do trabalho de auditoria, minando-o a ponto de que alcance conclusões enviesadas, sem aderência com o que se busca avaliar. Do mesmo modo, o auditor não pode exigir a apresentação de informações em formatos que não são tratados pelo auditado, sendo necessário estudar com o auditado as alternativas disponíveis, com vistas a atender aos objetivos da auditoria.
A Serur ressalta que, no presente caso, não se aplicaria qualquer restrição ao atendimento das informações com base no sigilo fiscal, pois a equipe dispunha de autorização da Petrobras para requisitar informações relativas às suas operações.
Não houve, também, a demonstração clara da inviabilidade do atendimento, ante a não disponibilização à equipe o acesso aos sistemas informatizados da RFB responsáveis por esses registros.
Como já pontuado pelo voto do relator do acórdão recorrido, esse tipo de acesso pode ocorrer sem quaisquer problemas, desde que adotadas rotinas pela RFB para o acesso e reprodução das informações coletadas.
Quanto à recusa parcial da RFB em fornecer as informações solicitadas por intermédio do Ofício de Requisição nº 08-3/2017-TCU/SecexFazenda, com fundamento no sigilo fiscal, a Serur pondera que não assiste razão à recorrente, em que pesem os argumentos apresentados, dentre os quais de que a autorização da Petrobras não abrangeu os dados solicitados.
Um dos pontos não respondidos (item e do Ofício) é indicativo da fragilidade dos controles da RFB, que declara não possuir, nos seus sistemas, registro centralizado das empresas habilitadas no Repetro. O Ofício só solicitou a quantidade de empresas habilitadas e não a relação de empresas, frise-se.
A Serur conclui que os itens d e e não foram respondidos pela RFB, sendo que o primeiro sob alegação de sigilo fiscal.
O argumento principal da RFB para negar as informações sobre as fiscalizações realizadas, tendo como foco empresas do grupo Petrobras, foi o fato de que a empresa não autorizou o fornecimento dessas informações.
A Serur pondera que o sigilo fiscal alegado não se aplica às ações de fiscalização do TCU, conforme Decisão nº 670/95-Plenário e Acórdão 846/2008-TCU-Plenário. 
Além disso, ressalta que a atuação da RFB deveria se pautar pelos princípios da proporcionalidade e da razoabilidade, ante a colaboração do sujeito passivo envolvido, e que o sigilo fiscal não pode ser estendido ao acesso de dados, quando adotadas as medidas adequadas de segurança por parte do Controle Externo, ante suas atribuições constitucionais.
Complementa essa argumentação o fato de que a Lei nº 8.443/92 prevê que os servidores do TCU devem guardar sigilo das informações que tenham acesso em razão de suas atribuições, bem como que o fato não se trata de quebra de sigilo bancário e sim de transferência de informações e da responsabilidade pela manutenção do sigilo.
Ressalta a Serur que a avaliação de eventuais infrações cometidas pela empresa envolve o interesse público, que deve prevalecer sobre o sigilo fiscal alegado, em especial, onde se busca essencialmente avaliar os procedimentos adotados pela RFB.
Ou seja, o acesso a dados de contribuintes às vezes é necessário para que o TCU possa avaliar a sistemática de atuação da RFB. Tais contribuintes devem, nesses casos, ter sua identificação preservada, pois o foco é a atuação da Receita e não a busca por dados fiscais de determinada pessoa ou empresa.
Devo pontuar que o sigilo alegado envolve uma empresa de economia mista, cujo maior acionista é a União, que conta dentre os órgãos de controle aptos a fiscalizá-la, o TCU.
Ressalto que tal prerrogativa foi levada em consideração pelo Governo dos Estados Unidos, quando da fixação da multa aplicada à Petrobras pelos casos de corrupção que afetaram sua credibilidade como empresa apta a negociar ações naquele mercado.
A recorrente, no entanto, acostou parecer PGFN/CAT nº 2102/2007 (peça 114, p. 14-32) , no qual elenca razões jurídicas impeditivas para o cumprimento do acórdão recorrido, dentre as quais de que o TCU não se enquadra nas situações previstas pelos arts. 198 e 199 do CTN e que a Lei nº 8.443/92 não pode se sobrepor ao CTN, recepcionado como Lei Complementar pela CF/88.
A respeito das competências constitucionais do TCU, defende que não há previsão expressa para o acesso do TCU a dados de natureza sigilosa.
Defende que os conflitos de normas constitucionais devem ser harmonizados por meio da interpretação sistemática e que as contradições devem ser resolvidas com vistas a prevalecer a interpretação que dê maior eficácia aos direitos fundamentais, no caso a manutenção do sigilo fiscal.
A RFB alega que se deve buscar uma outra forma, que não o acesso irrestrito aos processos de habilitação do Siscomex. Na prática, o TCU trabalha por amostragem, já que muitas vezes o volume de dados inviabiliza uma verificação completa das informações. Como fundamento, cita precedentes do STF (peça 114, p. 22-24) .
Assim, na prática, o instituto do sigilo fiscal alegado busca apenas proteger sob esse manto os procedimentos internos da RFB, pois esse é o foco principal da atuação do TCU.
A respeito do tema sigilo bancário, a Serur recorda posicionamento da PGFN na qual o órgão defende a adesão ao art. 29 da OCDE, sem as reservas tradicionais, para troca de informações com entes internacionais, com respectivo resguardo dos dados, observada a legislação doméstica de cada país.
Em complemento, cita o Parecer da Procuradoria-Geral do Banco Central - PGBC nº 215/2012. Embora trate do sigilo bancário, é adequada a posição de que é possível compatibilizar e convergir os interesses públicos envolvidos, por meio de um ajuste entre as partes que garantam a confidencialidade das informações.
A Serur conclui ser plenamente aplicável ao caso concreto o intercâmbio de informações nos termos previstos pelo § 2º do art. 198 do CTN:
	"Art. 198. Sem prejuízo do disposto na legislação criminal, é vedada a divulgação, por parte da Fazenda Pública ou de seus servidores, de informação obtida em razão do ofício sobre a situação econômica ou financeira do sujeito passivo ou de terceiros e sobre a natureza e o estado de seus negócios ou atividades.
	(...) 
	§ 2º O intercâmbio de informação sigilosa, no âmbito da Administração Pública, será realizado mediante processo regularmente instaurado, e a entrega será feita pessoalmente à autoridade solicitante, mediante recibo, que formalize a transferência e assegure a preservação do sigilo." http://www.planalto.gov.br/ccivil_03/LEIS/LCP/Lcp104.htm.
Em suas ponderações, a Serur cita decisões do STF e do STJ, que se manifestaram pela relatividade do sigilo fiscal, que deve ser ponderado à luz do interesse público, nas situações em que ficar caracterizada a prevalência do direito público sobre o privado.
Fica assente, com base nos fundamentos apresentados pela Serur, que a CF/88 protege a comunicação dos dados e não os dados, de modo que estes devem ser guardados pelas autoridades públicas, na esteira de suas competências.
Por fim, a Serur discorre sobre as últimas tratativas existentes entre o TCU e a RFB na busca por solucionar essa questão, bem como apresenta sugestões para a melhoria dessa relação, que se mostra conturbada há pelo menos 20 anos.
Conclui que, no presente caso, o objetivo do TCU é avaliar a RFB e seus procedimentos relacionados ao Repetro, somando-se a isso o fato de que o sujeito passivo, objeto indireto da auditoria, autorizou o acesso às informações de sua titularidade ao TCU.
Nesse sentido, acompanho as conclusões da Serur de que o sigilo fiscal alegado não se aplica às ações de fiscalização do TCU, ante as normas constitucionais e legais vigentes, pois, caso reconhecida essa restrição no caso concreto, estaremos a admitir, como bem disse a Serur, "a invisibilidade da administração tributária no Brasil".
IV
Competências do TCU
O Repetro é um benefício tributário. Com base nele, há a suspensão do pagamento de tributos que normalmente incidiriam sobre as operações de pesquisa e lavra das jazidas de petróleo e gás natural.
Nesse sentido, o Repetro resulta em renúncia de receitas, fato corroborado pela própria RFB que o inclui no rol das renúncias fiscais.
Embora a RFB classifique o regime aduaneiro como uma suspensão tributária, na prática o que se concretiza é uma isenção tributária.
Nesse sentido, a União, com o referido regime, deixa de arrecadar recursos dos seguintes impostos: Imposto de Importação, Imposto de Produtos Industrializados, PIS e COFINS, alcançando valores superiores a R$ 10 bilhões/ano.
Tal cenário é enquadrado como renúncia de receitas, cuja fiscalização está claramente fixada no texto constitucional, no seu art. 70:
	"Art. 70. A fiscalização contábil, financeira, orçamentária, operacional e patrimonial da União e das entidades da administração direta e indireta, quanto à legalidade, legitimidade, economicidade, aplicação das subvenções e renúncia de receitas, será exercida pelo Congresso Nacional, mediante controle externo, e pelo sistema de controle interno de cada Poder.
Parágrafo único. Prestará contas qualquer pessoa física ou jurídica, pública ou privada, que utilize, arrecade, guarde, gerencie ou administre dinheiros, bens e valores públicos ou pelos quais a União responda, ou que, em nome desta, assuma obrigações de natureza pecuniária.
	Art. 71. O controle externo, a cargo do Congresso Nacional, será exercido com o auxílio do Tribunal de Contas da União, ao qual compete:
	(...) 
	II - julgar as contas dos administradores e demais responsáveis por dinheiros, bens e valores públicos da administração direta e indireta, incluídas as fundações e sociedades instituídas e mantidas pelo Poder Público federal, e as contas daqueles que derem causa a perda, extravio ou outra irregularidade de que resulte prejuízo ao erário público;
	(...) 
	IV - realizar, por iniciativa própria, da Câmara dos Deputados, do Senado Federal, de Comissão técnica ou de inquérito, inspeções e auditorias de natureza contábil, financeira, orçamentária, operacional e patrimonial, nas unidades administrativas dos Poderes Legislativo, Executivo e Judiciário, e demais entidades referidas no inciso II;"
Sendo assim, não restam dúvidas de que a jurisdição do TCU abrange o controle e fiscalização dos benefícios fiscais concedidos pela União, pois envolvem a redução da arrecadação tributária da União, normalmente conhecidas como renúncias de receitas.
Não há qualquer menção no texto constitucional de exceção ao dever de prestar contas, que é considerado um dos princípios sensíveis fixados pela Constituição, pertencente ao núcleo maior do princípio republicano (art. 34, VII) .
A RFB sempre reitera que o CTN, por ser uma lei de estatura complementar, deve ser observado, mesmo que em detrimento dos dispositivos constitucionais citados. Pois bem, a Lei Complementar nº 101/2001 (LRF) fixou orientação de como deve se dar a atuação do TCU no que tange à emissão de parecer prévio das contas, que devem incluir informações a respeito da eficiência na arrecadação, no controle das renúncias, na eficiência na recuperação dos créditos tributários e da dívida ativa (arts. 11 e 13, c/c os arts. 56 a 59) .
Nesse sentido, claro está que as competências do TCU também estão previstas em uma Lei Complementar, cujo exercício não pode, sob qualquer argumento, ser limitado. 
V
Sigilo Fiscal 
Como já frisou o relator do acórdão recorrido, essas restrições de acesso à informação no âmbito da Receita Federal têm sido uma matéria recorrente. O direito de o TCU acessar os dados dos sistemas administrados pela RFB é uma matéria superada, já que essa prerrogativa ficou devidamente delineada no Acórdão 846/2008-TCU-Plenário, que entendeu pela inaplicabilidade do sigilo fiscal às ações de fiscalização do TCU.
O relator lembra que a competência do TCU não pode ser limitada sob o argumento de haver uma barreira imposta pelo sigilo fiscal, uma vez que o TCU busca, na prática, aferir a segurança fiscal dos bens no Repetro, avaliar as penalidades eventualmente aplicadas pelo descumprimento do regime e os procedimentos internos a cargo da RFB.
Não se busca, portanto, o acesso às informações de contribuintes, cujo resguardo ao sigilo é obrigação do órgão fiscalizador, também sujeito às penalidades da lei.
No voto é relembrado o fato de que, com base na teoria dos poderes implícitos, tem o TCU competência para requisitar informações e documentos das bases de dados de arrecadação da União, inclusive as protegidas por sigilo fiscal. Essa competência, frise-se, visa avaliar a regularidade das operações tributárias envolvidas, nunca a quebra do sigilo fiscal de qualquer contribuinte.
Como destacou o relator, há maneiras plenamente viáveis para que trabalhos se desenvolvam adequadamente.
Ressalto que o acesso ao Siscomex e ao e-Processo é essencial para esse trabalho de fiscalização.
Segundo levantamento realizado no âmbito do TC nº Processo 021.258/2018-0, nos últimos 20 anos, ao menos 122 trabalhos de auditoria e fiscalização do TCU foram prejudicados sob alegação de sigilo fiscal.
O referido trabalho foi apreciado em maio deste ano e resultou no Acórdão 1174/2019-TCU-Plenário. Os técnicos do TCU concluíram que a RFB não é um órgão auditável, em função das limitações impostas às fiscalizações do TCU.
O trabalho defendeu que é possível compatibilizar a auditoria de informações sigilosas com a preservação do sigilo, e que não há ilegalidade no compartilhamento das informações.
Na oportunidade, foram feitas diversas recomendações e determinações ao Ministério da Economia e há expectativa de que se torne viável a realização de auditorias no órgão a partir do cumprimento das medidas indicadas no Acórdão.
O voto condutor do Acórdão relata que o Ministério da Economia manifestou o propósito de adotar providência que viabilizem a auditabilidade da Secretaria da Receita Federal. Então há expectativa que as limitações impostas para realização do trabalho sob análise venham a ser superadas. O referido trabalho tratou de uma avaliação global da auditabilidade da RFB, e não de casos específicos como o presente sob análise.
Assim, cabe melhor contextualizar a importância dos trabalhos de fiscalização, como o ora realizado pelo TCU. Foi apontado naqueles autos que, nas Demonstrações Contábeis do então Ministério da Fazenda do ano de 2017, existem R$ 471,09 bilhões lançados como crédito tributário no Balanço Patrimonial do Ministério da Economia, sendo que R$ 1,32 trilhão de créditos tributários suspensos estão registrados em contas de controle, por não preencherem os requisitos de reconhecimento como ativo.
Quanto às renúncias de receitas, estas alcançaram R$ 284,84 bilhões, valor que não está registrado nas demonstrações contábeis do Ministério da Economia.
Recordo que há mais de 20 anos o TCU realiza auditorias no Banco Central, em especial com acesso ao sistema Sisbacen, sem as restrições ora impostas pela RFB. É praxe que o acesso ao sistema seja monitorado por um servidor do Bacen, não só para verificar o que era consultado, mas também para auxiliar na navegação pelo sistema, ante a sua complexidade.
Quando surge a necessidade de imprimir alguma informação ou tela, a impressão ocorre normalmente e as informações sensíveis envolvendo sigilo bancário são tratadas por meio do mascaramento dos dados.
No caso concreto, mesmo entendendo que essa alternativa é viável, vejo que é desnecessária ante as regras de tratamento de informações vigentes hoje no Tribunal, com rigoroso controle de acesso aos processos e restrição de acesso a peças processuais específicas.
Com base nos sistemas de controle de acesso utilizados pelo TCU, há a identificação das peças e documentos consultados por todos que estiverem autorizados, sendo viável a responsabilização por eventuais vazamentos.
O nível de controle também envolve limitações para realizar download ou impressão do documento sensível. De qualquer modo, como já dito nos autos, o trabalho desenvolvido pelo TCU busca avaliar os controles e fiscalizações a cargo da RFB no âmbito do programa Repetro e não quebrar sigilos de contribuintes.
A Petrobras, ressalto, não se enquadra no rol dos demais contribuintes em geral, pois é uma empresa de economia mista sujeita ao controle pelo TCU.
A Constituição Federal dá essa competência ao TCU, sendo desnecessário que a Constituição elenque todas as atribuições/prerrogativas do Tribunal para que este exerça a contento suas competências.
Pela Teoria dos Poderes Implícitos, a outorga de competência expressa a determinado órgão estatal importa em deferimento implícito, a esse mesmo órgão, dos meios necessários à integral realização dos fins que lhe foram atribuídos (MS nº 24.510-STF) .
Nessa manifestação, o Supremo discutiu se dentre as atribuições conferidas ao TCU estaria incluído o poder cautelar, essencial para assegurar o resultado útil do processo a cargo desta Corte de Contas.
Impende destacar o fato de que tal poder não está explícito no texto constitucional. Entendeu o STF que, caso essa atribuição cautelar não pudesse ser exercida, "esvaziar-se-iam, por completo, as atribuições constitucionais expressamente conferidas ao Tribunal de Contas da União".
O Ministro Celso de Mello, em seu voto, citou Marcelo Caetano (livro Direito Constitucional, vol. II/12-13, item 9, 1978, Forense) , o qual afirma: "Em relação aos poderes dos órgãos ou das pessoas físicas ou jurídicas, admite-se, por exemplo, a interpretação extensiva, sobretudo pela determinação dos poderes que estejam implícitos noutros expressamente atribuídos".
Em outro trecho de seu voto, o Ministro relembra a lição de Rui Barbosa (Comentários à Constituição Federal Brasileira, vol. I/203-225, coligidos e ordenados por Homero Pires, 1932) :
	"Nos Estados Unidos, é, desde Marshall, que essa verdade se afirma, não só para o nosso regime, mas para todos os regimes. Essa verdade fundada pelo bom senso é a de que - em se querendo os fins, se hão de querer, necessariamente, os meios; a de que se conferimos a uma autoridade uma função, implicitamente lhe conferimos os meios eficazes para exercer essas funções  (...) 
Quer dizer  (princípio indiscutível) que, uma vez conferida uma atribuição, nela se consideram envolvidos todos os meios necessários para a sua execução regular. Este, o princípio; esta, a regra.
 (...) ."
Na mesma linha, posso citar outros precedentes: MS nº 21.729, ADI nº 2361, MS nº 34.292, MS nº 34.446, MS nº 23.983, MS nº 26.263, MS nº 25.481, MS nº 26.547, MS nº 30.593, MS nº 33.092 e MS nº 33.340.
O MS nº 33.092 questionou a decretação pelo TCU da indisponibilidade de bens de determinados responsáveis. O Ministro Gilmar Mendes, em seu voto, reiterou a jurisprudência do STF que reconheceu a "prerrogativa institucional decorrente das próprias atribuições que a Constituição expressamente outorgou à Corte de Contas para o seu adequado funcionamento e alcance de suas finalidades".
Já o MS nº 33.340 tratou do não atendimento, pelo BNDES, de requisições do TCU, sob a alegação de pesar sobre as informações requeridas o instituto do sigilo bancário.
Em razão do tema, julgo pertinente transcrever trecho da ementa do julgado:
	" (...) 
	3. O sigilo de informações necessárias para preservação da intimidade é relativizado quando se está diante do interesse da sociedade de se conhecer o destino dos recursos públicos.
	4. Operações financeiras que envolvam recursos públicos não estão abrangidas pelo sigilo bancário a que alude a Lei Complementar nº 105/2001, visto que as operações dessa espécie estão submetidas aos princípios da administração pública no art. 37 da Constituição Federal. Em tais situações, é prerrogativa constitucional do Tribunal [TCU] o acesso a informações relacionadas a operações financiadas com recursos públicos.
	5. O segredo como 'alma do negócio' consubstancia a máxima cotidiana inaplicável em casos análogos sub judice, tanto mais que, quem contrata com o poder público não pode ter segredos, especialmente se a revelação for necessária para o controle da legitimidade do emprego dos recursos públicos. É que a contratação pública não pode ser feita em esconderijos envernizados por um arcabouço jurídico capaz de impedir o controle social quanto ao emprego das verbas públicas.
	(...) 
	8. In casu, contudo, o TCU deve ter livre acesso às operações financeiras realizadas pelas impetrantes, entidades de direito privado da Administração Indireta submetidas ao seu controle financeiro, mormente porquanto operacionalizadas mediante o emprego de recursos de origem pública. Inoponibilidade de sigilo bancário e empresarial ao TCU quando se está diante de operações fundadas em recursos públicos." (Grifei.) 
A concessão de benefícios fiscais mostra-se bem similar ao caso acima, já que a única diferença é que os recursos que eventualmente entrariam nos cofres públicos ficam na posse do contribuinte, desde que este cumpra determinadas condições. Assim, os recursos não chegam a tramitar pelos cofres públicos para depois serem devolvidos ao beneficiário do incentivo tributário.
Mas isso não muda o fato de que são recursos públicos que o Estado deixa de arrecadar, cuja benevolência busca um fim público, um benefício social e econômico que extrapola o benefício concedido a um único contribuinte.
Isso demonstra que o interesse público prevalece nesses casos, sendo razoável que se busque conhecer e avaliar os controles existentes e as fiscalizações realizadas pela RFB, em confronto com a legislação pertinente.
A respeito do MS nº 33.340, insta transcrever outro trecho:
	"14.
	(...) 
	b) A utilização de recursos públicos por quem está submetido ao controle financeiro externo inibe a alegação de sigilo de dados e autoriza a divulgação das informações necessárias para o controle dos administradores, sob pena de restar inviabilizada a missão constitucional da Corte de Contas.
	(...) 
	15. A limitação ao direito fundamental à privacidade que, por se revelar proporcional, é compatível com a teoria da restrição das restrições (Schranken-Schranken) . O direito ao sigilo bancário e empresarial, mercê de seu caráter fundamental, comporta uma proporcional limitação destinada a permitir o controle financeiro da Administração Pública por órgão constitucionalmente previsto e dotado de capacidade institucional para tanto.
	16. É cediço na jurisprudência do E. STF que: 'ADMINISTRAÇÃO PÚBLICA - PUBLICIDADE. A transparência decorre do princípio da publicidade. TRIBUNAL DE CONTAS - FISCALIZAÇÃO - DOCUMENTOS. Descabe negar ao Tribunal de Contas o acesso a documentos relativos à Administração Pública e ações implementadas, não prevalecendo a óptica de tratar-se de matérias relevantes cuja divulgação possa importar em danos para o Estado. Inconstitucionalidade de preceito da Lei Orgânica do Tribunal de Contas do Estado do Ceará que implica óbice ao acesso.' (ADI 2.361, Tribunal Pleno, Rel. Min. Marco Aurélio, DJe 23/10/2014) .
	17. Jusfilosoficamente as premissas metodológicas aplicáveis ao caso sub judice revelam que:
	I - nuclearmente feito nas pranchetas da Constituição. Foi o legislador de primeiríssimo escalão quem estruturou e funcionalizou todos eles (os Tribunais de Contas) , prescindindo das achegas da lei menor. (...) Tão elevado prestígio conferido ao controle externo e a quem dele mais se ocupa, funcionalmente, é reflexo direto do princípio republicano. Pois, numa República, impõe-se responsabilidade jurídica pessoal a todo aquele que tenha por competência (e consequente dever) cuidar de tudo que é de todos'. (BRITTO, Carlos Ayres. O regime constitucional dos Tribunais de Contas. In: Revista do Tribunal de Contas do Estado do Rio de Janeiro. Volume 8. 2º semestre de 2014. Rio de Janeiro: TCE-RJ, p. 18 e 20) 
	II - A legitimidade do Estado Democrático de Direito depende do controle da legitimidade da sua ordem financeira. Só o controle rápido, eficiente, seguro, transparente e valorativo dos gastos públicos legitima o tributo, que é o preço da liberdade. O aperfeiçoamento do controle é que pode derrotar a moral tributária cínica, que prega a sonegação e a desobediência civil a pretexto da ilegitimidade da despesa pública. (TORRES, Ricardo Lobo. Uma Avaliação das Tendências Contemporâneas do Direito Administrativo. Obra em homenagem a Eduardo García de Enterría. Rio de Janeiro: Renovar, 2003, p. 645) " (Grifei.) 
O que se buscou nessas decisões é o equilíbrio entre o bem comum e os direitos dos indivíduos, de modo a demonstrar que o sigilo não é absoluto.
O STF realizou uma interpretação sistemática do nosso ordenamento jurídico para demonstrar a ausência de conflito entre as normas. Primeiramente, deve-se interpretar as normas de cima para baixo e não o inverso, como o fez a RFB, para fundamentar a sua recusa no fornecimento das informações.
É tudo uma questão de bom senso. O cenário apresentado é no mínimo desabonador ao TCU, que se vê tratado como um ente não confiável, que estaria a buscar de forma direcionada dados fiscais de contribuintes em detrimento do direito fundamental de inviolabilidade da intimidade dos contribuintes atingidos.
No meu entender, a vedação do acesso ou de compartilhamento dos dados pela RFB desconsidera as competências constitucionais do TCU, expressamente relacionadas nos arts. 70 e 71 da CF/88.
Em vista dessas competências, o TCU não precisa ter em mãos uma autorização, mesmo que judicial, para acesso aos dados necessários para que este possa exercer suas atribuições constitucionais. Caso isso ocorra, está-se, na prática, negando eficácia à norma constitucional.
Segundo as boas práticas internacionais, relativas ao trato de temas sigilosos, o auditor deve cumprir os mesmos padrões de segurança aplicáveis ao seu auditado, tendo como restrição a não exposição de dados que devam ser preservados, ou que estejam protegidos pelo sigilo bancário ou fiscal.
Nesse cenário, a RFB não possui qualquer direito de se furtar em demonstrar como são os procedimentos que realiza, como controla os benefícios fiscais, como se dá a sua atuação fiscalizatória, dentre outros aspectos de suas competências. Os atos da Administração Pública e de seus agentes em geral devem ser transparentes, não podendo tais agentes sonegar informações para análise dessa atuação sob a falsa alegação que por dever de ofício devem preservar o sigilo fiscal dos contribuintes.
Ressalto que o TCU, dentre as suas competências, não busca se imiscuir na vida privada dos contribuintes.
Como já comentado, a Teoria dos Poderes Implícitos resolve essa questão de forma cristalina. Uma vez que a Constituição fixou determinadas competências ao TCU, este está implicitamente autorizado a utilizar os meios necessários para exercer essas competências.
O STF já discorreu em diferentes oportunidades sobre o assunto e deixou assente que os órgãos estatais, para o cumprimento indispensável de suas competências constitucionais, dispõem desses poderes implícitos.
Em vista disso, não há necessidade de norma explícita estabelecendo os meios que o TCU pode utilizar para cumprir essas atribuições expressamente determinadas pela Constituição.
O CTN, a LC nº 105/2001 e a LC nº 104/2001 tratam de forma mais detida das hipóteses de quebra do sigilo fiscal para fins de investigação tributária, penal e civil. São normas infraconstitucionais que não têm o condão de afastar ou mitigar as competências constitucionais atribuídas ao TCU. Além disso, a preocupação dessas normas é delimitar a atuação do Estado quando investiga o cidadão e não a de obstar a salutar fiscalização na forma de atuar de seus órgãos e agentes.
Fala-se, ainda, que os institutos dos sigilos bancário e fiscal foram albergados dentre os direitos fundamentais dos cidadãos, listados no art. 5º da Carta Constitucional e, por isso, tratam de cláusulas pétreas.
Isso é correto, mas não podemos deixar de assentar que tal direito fundamental não é absoluto.
Tal proteção é focada nos contribuintes e não nos processos utilizados e adotados pelo órgão federal responsável pela administração tributária.
Os trabalhos do TCU têm como foco a avaliação das rotinas e processos administrativos com o objetivo de verificar a aderência dos mesmos a uma boa gestão de recursos, nos resultados alcançados e respectivos impactos positivos da política fiscal na economia e na vida dos cidadãos. Os servidores do TCU têm ciência das suas responsabilidades e, em especial, conhecem as normas internas do TCU que envolvem o tratamento de dados sigilosos.
Nesse cenário, é surpreendente haver essa dissenção entre órgãos públicos cujas competências estão claramente delimitadas.
VI
Conclusão
Ante o exposto, este representante do Ministério Público de Contas manifesta-se de acordo com a proposta de encaminhamento da unidade técnica constante à peça 121, p. 24, no sentido de conhecer do recurso para, no mérito, dar-lhe provimento parcial relativamente ao Ofício de Requisição nº 5-3/2017.
Sugiro, por fim, que a apreciação de presente caso leve em consideração as determinações contidas nos itens 9.4, 9.5 e 9.6 do Acórdão 1174/2019-TCU-Plenário, com vistas a avaliar a adequação do prazo fixado pelo item 9.1 do acórdão recorrido.
É o Relatório.

não há

Subprocurador-Geral Paulo Soares Bugarin.

RELATÓRIO DE AUDITORIA. AVALIAÇÃO DOS CONTROLES E DA CONFORMIDADE DOS PROCEDIMENTOS REALIZADOS NO ÂMBITO DO REGIME ADUANEIRO ESPECIAL DE EXPORTAÇÃO E IMPORTAÇÃO DE BENS DESTINADOS ÀS ATIVIDADES DE PESQUISA E DE LAVRA DAS JAZIDAS DE PETRÓLEO E DE GÁS NATURAL (REPETRO). DETERMINAÇÕES E RECOMENDAÇÕES. PEDIDO DE REEXAME. CONHECIMENTO. PROVIMENTO PARCIAL. EVOLUÇÃO NO ENTENDIMENTO DA RECEITA FEDERAL DO BRASIL SOBRE O COMPARTILHAMENTO COM O TCU DE INFORMAÇÕES PROTEGIDAS POR SIGILO FISCAL. ITEM DO ACÓRDÃO RECORRIDO TORNADO SEM EFEITO, DE OFÍCIO. COMUNICAÇÕES

RELATÓRIO DE AUDITORIA (RA)

Secretaria de Recursos (Serur).

Registro, preliminarmente, que atuo nos presentes autos por força do disposto no art. 152 do Regimento Interno/TCU.
2.	Trata-se de pedido de reexame interposto pela Secretaria da Receita Federal do Brasil - RFB (peça 114) em face do item 9.1 do Acórdão 1042/2018-TCU-Plenário (Relator Ministro Aroldo Cedraz) , proferido em apreciação de Relatório de Auditoria na Receita Federal, realizada com objetivo de avaliar os controles e a conformidade dos procedimentos efetivados no âmbito do regime aduaneiro especial de exportação e importação de bens destinados às atividades de pesquisa e de lavra das jazidas de petróleo e de gás natural (Repetro) .
3.	Conforme descrito no Relatório de Auditoria (peça 93) que subsidiou o acórdão recorrido, o Repetro foi instituído, no final dos anos 1990, com fulcro no Decreto-Lei 37/1966, com o objetivo de incentivar a indústria do petróleo a partir da desoneração tributária sobre as operações de importações de bens relacionados a essas atividades. Com a instituição do citado regime aduaneiro especial, as empresas do ramo passaram a usufruir de desonerações tributárias na importação de bens utilizados para pesquisa e exploração de petróleo e gás natural, utilizando um complexo mecanismo tributário-financeiro que envolve outro regimes aduaneiros especiais e, até mesmo, a criação de empresas com sede no exterior (offshores) .
4.	O Repetro envolve vários atores governamentais e do setor privado, de modo que a Secretaria da Receita Federal, como órgão responsável pela concessão, controle e fiscalização do regime, exerce o principal papel no sistema. 
5.	No Relatório de Auditoria, além dos achados propriamente ditos, a equipe de fiscalização registrou que "o alcance e a profundidade da auditoria foram limitados pela alegação de sigilo imposta pela Receita Federal", tendo havido "embaraço à fiscalização devido à negativa não justificada de exibição de telas de sistemas e entrega de documentos, mesmo com permissão do sujeito passivo" (peça 93, p. 10) .
6.	Mais objetivamente, a limitação decorreu do não atendimento aos Ofícios de Requisição 53/2017 (peça 11) , 8-3/2017 (peça 38) e 10-3/2017 (peça 45) , que visavam a disponibilização de informações relativas às fiscalizações realizadas pela RFB, a fim de verificar a utilização e a segurança fiscal dos bens no Repetro, bem como as penalidades advindas em virtude do descumprimento do regime.
7.	Em razão das restrições de acesso, a equipe de fiscalização considerou prejudicadas as aferições dos procedimentos de controle aduaneiro no Repetro, a exemplo da fiscalização da correta utilização dos bens nas atividades e nos locais permitidos no regime, que engloba a avaliação da segurança fiscal dos depósitos, a averiguação da correta utilização dos bens na atividade ou finalidade para as quais foram importados, a verificação das informações dos sistemas informatizados, a aplicação e o julgamento das penalidades cabíveis e a adoção de cautelas fiscais (IN RFB 1.415/2013 e Portaria Coana 3/2014) .
8.	Dessa forma, em apreciação do processo de fiscalização, o TCU, por meio do Acórdão 1042/2018-TCU-Plenário, decidiu, no essencial ao presente exame:
9.1. fixar o prazo improrrogável de 15 (quinze) dias, para que a Receita Federal do Brasil possibilite ao Tribunal acesso às informações solicitadas pela equipe de auditoria, nos Ofícios de Requisição 5-3/2017 e 8-3/2017 (Peças 11 e 38) e 10-3/2017, com reiteração em 25/5/2017 (Peça 45) , sonegadas, com amparo no sigilo fiscal dos contribuintes (art. 198 da Lei 5.172/1966) , e que dê acesso a sistemas, a dados e a informações sob tutela do órgão, de forma a viabilizar, em tempo razoável e com as medidas adequadas de segurança, a complementação da ação de controle objeto dos presentes autos, alertando o órgão de que a não disponibilização dos elementos requeridos configura obstrução ao livre exercício das inspeções e auditorias determinadas, ou, ainda, sonegação de processo, documento ou informação, em inspeções ou auditorias realizadas pelo Tribunal, sujeitando o agente às apenações previstas no art. 58, incisos V e VI, da Lei 8.443/1992 e no art. 250, inciso IV, do Regimento Interno do TCU;
9.	Irresignada a RFB interpôs pedido de reexame contra o item 9.1 do Acórdão 1042/2018-TCU-Plenário, cujos principais argumentos foram sintetizados pela própria recorrente nos seguintes termos (peça 114, p. 35) :
a) o TCU não está legalmente autorizado a acessar informações protegidas por sigilo fiscal;
b) o Ofício de Requisição nº 15-3/2017-TCU/SecexFazenda, de 6 de junho de 2017 foi respondido ao TCU, inclusive com informações protegidas por sigilo fiscal, tendo em vista o enquadramento em hipótese de exceção de sigilo, o que contrapõe o argumento do TCU de que a RFB se recusa a prestar informações fiscais, mesmo em situações legalmente previstas;
c) o Ofício de Requisição nº 05-3/2017-TCU/SecexFazenda, de 25 de abril de 2017, foi completamente respondido ao TCU, conforme comprova o Anexo I;
d) o Ofício de Requisição nº 08-3/2017-TCU/SecexFazenda, de 23 de maio de 2017, foi completamente atendido, conforme comprova o Anexo II, salvo a letra "d" para a qual foi apresentada justificativa fundada na Lei nº 5 .172, de 25 de outubro de 1966 - Código Tributário Nacional;
e) o Ofício de Requisição nº 10-3/2017-TCU/SecexFazenda, de 17 de maio de 2017, foi atendido na medida do prazo concedido pela equipe de auditoria; e
f) a deliberação contida no item 9.l do Acórdão 1042/2018-TCU-Plenário e a solicitação de que trata a letra "d" do Oficio de Requisição nº 08-3/2017-TCU/SecexFazenda, de 23 de maio de 2017, não se enquadram em qualquer das exceções legais à regra do sigilo fiscal, previstas no § 1 ° do art. 198 do CTN.
10.	Dessa forma, a RFB pleiteou no recurso que: a) seja reconhecido que o Ofício de Requisição 05-3/2017-TCU/SecexFazenda foi plenamente atendido pela RFB; b) seja reconhecido que o Ofício de Requisição 10-3/2017-TCU/SecexFazenda foi atendido na medida do prazo concedido para resposta; c) seja reconhecida a regularidade da negativa parcial realizada pela RFB, de  informações solicitadas por intermédio do Ofício de Requisição 08-3/2017-TCU/SecexFazenda, tendo em vista que os dados solicitados são sigilosos; c) seja afastada expressamente qualquer penalidade cominada pelo descumprimento da decisão ora impugnada. 
11.	Em análise dos argumentos trazidos, a Secretaria de Recursos, em pareceres uniformes (peças 121 a 123) , concluiu que:
9.	Das análises anteriores, conclui-se que:
	a) tendo em vista que o Ofício de Requisição 05-3/2017-TCU/SecexFazenda não foi elencado no item II.5 - Limitações inerentes à auditoria, do Relatório de Fiscalização, e ainda, considerando a completude das informações fornecidas, verifica-se que o referido ofício foi atendido (peça 114, p. 7-8) , devendo-se dar provimento parcial ao recurso para suprimir a menção a tal ofício no item 9.1 do acórdão recorrido; 
	b) o Ofício de Requisição 10-3/2017-TCU/SecexFazenda, de 17/5/2017, não foi atendido pela RFB na medida do prazo concedido para resposta, tendo em vista a não disponibilização das informações, sob a alegação de sigilo fiscal (peça 114, p. 8-10) ;
	c) a negativa parcial realizada pela RFB, de informações solicitadas por intermédio do Ofício de Requisição 08-3/2017-TCU/SecexFazenda, de 23/5/2017, não pode ser considerada regular considerando que o sigilo fiscal de que trata o art. 198 da Lei 5.172/66 não se aplica às ações de fiscalização do TCU, não sendo admissível a sonegação de quaisquer processos, documentos ou informações solicitados no exercício de fiscalizações realizadas por esta Corte de Contas, em face das normas constitucionais e legais em vigor (art. 70, caput, e 71, incisos e parágrafos da Constituição Federal, art. 42 da Lei 8.443/92 e art. 54 da Lei 3.470/58) , sob pena das sanções previstas em lei (§§ 1 e 2 do art.42 c/c art.58, incisos IV e V, e art. 44 da Lei 8.443/92) (peça 114, 10-14) ;
	d) considerando que objeto da auditoria é a avaliação da RFB em relação aos procedimentos relacionados ao Repetro e tendo em conta que o sujeito passivo autorizou o acesso às informações, fica evidenciado que o TCU, no exercício de sua função fiscalizadora, e submetido às garantias de preservação do sigilo, está legalmente autorizado a acessar as informações protegidas por sigilo fiscal (peça 114, p. 14-35) .
12.	Nesse sentido, a unidade técnica propôs, em síntese, o conhecimento e provimento parcial do recurso, apenas para excluir a menção ao Ofício de Requisição 5-3/2017 no item 9.1 do Acórdão 1042/2018-TCU-Plenário.
13.	O Ministério Público junto ao TCU (MPTCU) , em Parecer da lavra do Subprocurador-Geral Paulo Soares Bugarin (peça 125) , agregou detalhada análise, não só do caso concreto, mas também acerca das competências do TCU em acessar informações e documentos das bases de dados de arrecadação da União, inclusive as protegidas por sigilo fiscal. Mencionou, também, a auditoria operacional realizada para avaliar o grau de auditabilidade da RFB (TC Processo 021.258/2018-0) , apreciada por meio do Acórdão 1174/2019-TCU-Plenário (de minha relatoria) , em que foram expedidas diversas determinações e recomendações ao Ministério da Economia, e também orientações internas ao TCU, para atuação coordenada por meio da unidade técnica responsável pela fiscalização da administração tributária (itens 9.4 a 9.6 do Acórdão 1174/2019-TCU-Plenário) . Desse modo, o Parquet manifestou-se de acordo com a proposta da Serur, sugerindo, adicionalmente, que "a apreciação do presente caso leve em consideração as determinações contidas nos itens 9.4, 9.5 e 9.6 do Acórdão 1174/2019-TCU-Plenário, com vistas a avaliar a adequação do prazo fixado pelo item 9.1 do acórdão recorrido".
14.	Preliminarmente, ratifico o teor do despacho proferido nos autos pelo Ministro José Mucio Monteiro (peça 119) , relator original deste pedido de reexame, no sentido de que o presente recurso preenche os requisitos de admissibilidade estabelecidos no art. 48 da Lei 8.443/1992, razão pela qual pode ser conhecido.
15.	Desde já manifesto minha concordância, na essência, com o exame e encaminhamento propostos pela Serur (peças 122 a 124) e acolhidos pelo MPTCU (peça 125) . Adoto os fundamentos dos referidos pareceres com razões decidir, sem prejuízo das considerações a seguir.
16.	De forma objetiva, verifico, no que diz respeito ao Ofício de Requisição 05-3/2017-TCU/SecexFazenda, que a Serur realizou cotejamento individual dos itens de informação solicitados e das respostas apresentadas (peça 121, p. 5-6) , tendo apontado pendência pontual apenas em relação a um tópico ("áreas técnicas não apontaram pontos positivos ou negativos do regime") . Tendo em vista, ainda, que o Ofício de Requisição 05.3/2017 não figurou expressamente no tópico específico de limitações inerentes à auditoria do Relatório de Fiscalização, concordo com o entendimento da unidade de que o argumento da recorrente quanto a esse ponto merece ser acolhido.
17.	Concordo também com as análises da Serur que resultaram no não provimento dos argumentos relacionados aos demais ofícios de requisição, cuja discussão está essencialmente associada ao sigilo fiscal.
18.	Acerca desse tema, conforme bem pontuou o MPTCU, registro que o Tribunal realizou, nos autos do TC Processo 021.258/2018-0, sob minha relatoria, auditoria operacional na Secretaria da Receita Federal, no exercício de 2018, tendo por objetivo avaliar o grau de auditabilidade da referida Secretaria, a fim de identificar os riscos e impactos do atual estágio de transparência  da administração tributária e propor melhorias aos processos. 
19.	Pela pertinência ao presente exame, permito-me reproduzir trechos do Voto que conduzi no Acórdão 1174/2019-TCU-Plenário, proferido em apreciação da referida auditoria operacional:
Cumpre esclarecer, de início, que o motivo pelo qual foi realizada a presente auditoria é exatamente essa contumácia da Secretaria da Receita Federal em negar acesso do TCU a informações relevantes para que possa ser feita a sua auditabilidade.
Consoante observado pela SecexPrevidência, há mais de quarenta anos, as normas internacionais de auditoria sobre a administração tributária, de forma semelhante às normas nacionais, determinam que as entidades com mandatos equivalentes ao do TCU tenham poderes para auditar a cobrança de impostos da forma mais extensa possível, podendo, inclusive, examinar arquivos fiscais individuais, o sistema e a eficiência da cobrança de impostos, a consecução de metas de receita e propor melhorias ao Poder Legislativo.
 (...) 
Como bem observado pela SecexPrevidência, a limitação imposta pela Secretaria da Receita Federal, além de impedir diretamente os trabalhos de auditoria no próprio órgão, dificulta a realização de trabalhos de auditoria na Procuradoria-Geral da Fazenda Nacional. Assim, em função do sigilo fiscal alegado pela Receita Federal, a auditoria de toda a administração tributária federal fica prejudicada. 
 (...) 
O TCU tem competência para ter acesso a dados protegidos por sigilo fiscal, por não se tratar de quebra de sigilo, mas sim de transferência de sigilo ao órgão de controle externo que tem adotado as medidas necessárias para a proteção das informações sigilosas
Recentemente, quando do julgamento do TC-Processo 023.578/2018-1, de minha relatoria, relativo a Solicitação do Presidente do Senado Federal, que, ao encaminhar o relatório final da Comissão Parlamentar Mista de Inquérito da JBS (CPMI-JBS) , recomendou a avaliação de impacto dos benefícios fiscais concedidos aos setores das empresas investigadas, no qual este Tribunal prolatou o Acórdão 741/2019-TCU-Plenário, enfatizei no voto a competência desta Corte de Contas para ter acesso a dados protegidos por sigilo fiscal, especialmente nos casos que envolvem renúncia de receitas.
Nesta oportunidade não apenas reitero o que disse naquela ocasião como chamo a atenção para o fato de que o Supremo Tribunal Federal, cada vez mais, tem construído o entendimento de que o acesso deste Tribunal a dados protegidos por sigilo fiscal decorre da teoria dos poderes implícitos e não representa quebra do sigilo, mas sim a sua transferência a esta Corte que deve adotar as providências necessárias à proteção dessas informações.
Nesse sentido destaco o leading case formado a partir do julgamento do MS 24.510, da relatoria da Ministra Ellen Gracie, no qual o STF reconheceu o poder geral de cautela do TCU, com fundamento da teoria dos poderes implícitos. Naquela assentada, o Ministro Celso de Mello fez as seguintes considerações:
Entendo, Senhor Presidente, que o poder cautelar também compõe a esfera de atribuições institucionais do Tribunal de Contas, pois se acha instrumentalmente vocacionado a tornar efetivo o exercício, por essa Alta Corte, das múltiplas e relevantes competências que lhe foram diretamente outorgadas pelo próprio texto da Constituição da República.
Isso significa que a atribuição de poderes explícitos, ao Tribunal de Contas, tais como enunciados no art. 71 da Lei Fundamental da República, supõe que se lhe reconheça, ainda que por implicitude, a titularidade de meios destinados a viabilizar a adoção de medidas cautelares vocacionadas a conferir real efetividade às suas deliberações finais, permitindo, assim, que se neutralizem situações de lesividade, atual ou iminente, ao erário público.
 (...) 
É por isso que entendo revestir-se de integral legitimidade constitucional a atribuição de índole cautelar, que, reconhecida com apoio na teoria dos poderes implícitos, permite, ao Tribunal de Contas da União, adotar as medidas necessárias ao fiel cumprimento de suas funções institucionais e ao pleno exercício das competências que lhe foram outorgadas, diretamente, pela própria Constituição da República.
Não fora assim, e desde que adotada, na espécie, uma indevida perspectiva reducionista, esvaziar-se-iam, por completo, as atribuições constitucionais expressamente conferidas ao Tribunal de Contas da União. (grifei) 
 (...) 
Especificamente quanto ao acesso a dados sigilosos pelo TCU, o STF, ao julgar o MS 33.340, da relatoria do Ministro Luiz Fux, entendeu que não se trata de quebra de sigilo, mas sim de transferência de sigilo para o TCU, conforme se vê da ementa do referido julgado que ficou redigida da seguinte forma: 
"EMENTA: DIREITO ADMINISTRATIVO. CONTROLE LEGISLATIVO FINANCEIRO. CONTROLE EXTERNO. REQUISIÇÃO PELO TRIBUNAL DE CONTAS DA UNIÃO DE INFORMAÇÕES ALUSIVAS A OPERAÇÕES FINANCEIRAS REALIZADAS PELAS IMPETRANTES. RECUSA INJUSTIFICADA. DADOS NÃO ACOBERTADOS PELO SIGILO BANCÁRIO E EMPRESARIAL.
 (...) 
3. O sigilo de informações necessárias para a preservação da intimidade é relativizado quando se está diante do interesse da sociedade de se conhecer o destino dos recursos públicos.
 (...) 
8. In casu, contudo, o TCU deve ter livre acesso às operações financeiras realizadas pelas impetrantes, entidades de direito privado da Administração Indireta submetidas ao seu controle financeiro, mormente porquanto operacionalizadas mediante o emprego de recursos de origem pública. Inoponibilidade de sigilo bancário e empresarial ao TCU quando se está diante de operações fundadas em recursos de origem pública. Conclusão decorrente do dever de atuação transparente dos administradores públicos em um Estado Democrático de Direito.
9. A preservação, in casu, do sigilo das operações realizadas pelo BNDES e BNDESPAR com terceiros não, apenas, impediria a atuação constitucionalmente prevista para o TCU, como, também, representaria uma acanhada, insuficiente, e, por isso mesmo, desproporcional limitação ao direito fundamental de preservação da intimidade.
 (...) 
11. A Proteção Deficiente de vedação implícita permite assentar que se a publicidade não pode ir tão longe, de forma a esvaziar, desproporcionalmente, o direito fundamental à privacidade e ao sigilo bancário e empresarial; não menos verdadeiro é que a insuficiente limitação ao direito à privacidade revelar-se-ia, por outro ângulo, desproporcional, porquanto lesiva aos interesses da sociedade de exigir do Estado brasileiro uma atuação transparente.
 (...) 
15. A limitação ao direito fundamental à privacidade que, por se revelar proporcional, é compatível com a teoria das restrições das restrições (Schranken-Schranken) . O direito ao sigilo bancário e empresarial, mercê de seu caráter fundamental, comporta uma proporcional limitação destinada a permitir o controle financeiro da Administração Pública por órgão constitucionalmente previsto e dotado de capacidade institucional para tanto.
 (...) 
Quando do julgamento conjunto das ADI nº 2.390, 2.386, 2.397 e 2.859, o STF voltou a afirmar a possibilidade de transferência do sigilo entre órgãos de fiscalização. Eis o teor da ementa (STF. Tribunal Pleno. ADIs 2.390, 2.386, 2.397 e 2.859. Rel. Min. Min. Dias Toffoli. Julgado em 24.02.2016. DJe de 21.10.2016) :
EMENTA Ação direta de inconstitucionalidade. Julgamento conjunto das ADI nº 2.390, 2.386, 2.397 e 2.859. Normas federais relativas ao sigilo das operações de instituições financeiras. Decreto nº 4.545/2002. Exaurimento da eficácia. Perda parcial do objeto da ação direta nº 2.859. Expressão "do inquérito ou", constante no § 4º do art. 1º, da Lei Complementar nº 105/2001. Acesso ao sigilo bancário nos autos do inquérito policial. Possibilidade. Precedentes. Art. 5º e 6º da Lei Complementar nº 105/2001 e seus decretos regulamentadores. Ausência de quebra de sigilo e de ofensa a direito fundamental. Confluência entre os deveres do contribuinte (o dever fundamental de pagar tributos) e os deveres do Fisco (o dever de bem tributar e fiscalizar) . Compromissos internacionais assumidos pelo Brasil em matéria de compartilhamento de informações bancárias. Art. 1º da Lei Complementar nº 104/2001. Ausência de quebra de sigilo. Art. 3º, § 3º, da LC 105/2001. Informações necessárias à defesa judicial da atuação do Fisco. Constitucionalidade dos preceitos impugnados. ADI nº 2.859. Ação que se conhece em parte e, na parte conhecida, é julgada improcedente. ADI nº 2.390, 2.386, 2.397. Ações conhecidas e julgadas improcedentes. 
 (...) 
	Por fim, menciono a paradigmática decisão monocrática da Ministra Rosa Weber no MS 34.446, na qual entendeu não se tratar de quebra de sigilo, mas apenas de sua transferência ao TCU. Destaco, assim, o seguinte trecho de sua decisão:
	36. Tampouco parece abalar a validade do emprego, pelo TCU, da medida cautelar de indisponibilidade de bens, a assertiva de que sua implementação ensejaria quebra do sigilo bancário. Ao julgamento do RE 601.314, Rel. Min. Edson Fachin, em conjunto com as ADIs 2.859, 2.386, 2.390 e 2.397, o Plenário desta Casa considerou compatível com a Carta Magna o art. 6º da LC nº 105/2001. Na oportunidade, o Supremo Tribunal Federal, entre outros aspectos, enfatizou não haver propriamente quebra de sigilo bancário, mas apenas a transferência de dados sigilosos, de entidades bancárias, para o fisco, que deveria adotar medidas para resguardar as informações obtidas.
	37. De maneira análoga, entendo que a indisponibilidade de bens financeiros, decretada pelo TCU, além de não propiciar efetiva devassa acerca das movimentações bancárias da impetrante, por consistir em medida voltada a segregar ativos para o pagamento de eventual condenação de ressarcimento ao erário, em absoluto evidencia "quebra" de sigilo bancário, mas apenas a transferência de informações protegidas à autoridade impetrada, à qual competirá adotar medidas para sua salvaguarda.
 (...) " (grifei) (MS 34446 MC/DF; Relatora: Min. Rosa Weber; Julgamento: 22/11/2016; processo ainda pendente de julgamento pelo Colegiado) 
Portanto, como se vê, o Supremo Tribunal Federal tem caminhado a passos firmes para consolidar o entendimento de que o compartilhamento de informações sigilosas entre órgãos de controle não é quebra de sigilo, mas sim a sua transferência, razão pela qual entendo que não há motivos nem fundamentos jurídicos para a Secretaria da Receita Federal se recusar a fornecer as informações solicitadas pelo TCU, para fins de auditoria.
20.	Ainda por ocasião dos trabalhos que resultaram na prolação do Acórdão 1174/2019-TCU-Plenário, noticiei, no Voto que conduzi naquela oportunidade, o propósito, manifestado pelo Ministério da Economia em reunião sob minha condução e formalizado por meio do Ofício SEI  nº 469/2019/SE-ME, de adotar providências para viabilizar a auditabilidade da Secretaria da Receita Federal pelo TCU, sem qualquer obstrução. Restou consignado compromisso do Ministério em demandar à Advocacia-Geral da União a elaboração de parecer a fim de pacificar interpretação do art. 198 do Código Tributário Nacional (CTN) , quanto ao tratamento a ser dado à questão do sigilo fiscal, no que concerne aos acessos concedidos pela RFB aos órgãos de controle, bem como a edição de decreto disciplinando o processo e as condições a serem observadas para a operacionalização do acesso a dados protegidos pelo TCU e CGU com a habilitação de servidores para acessarem os sistemas e dados da RFB.
21.	Nesse sentido, por meio do Acórdão 1174/2019-TCU-Plenário, por mim relatado, o TCU decidiu, entre outros, expedir determinações e recomendações diversas ao Ministério da Economia, com destaque para a elaboração de plano de ação com vistas a corrigir os problemas e mitigar os riscos identificados, a fim de harmonizar a preservação do sigilo fiscal com a necessidade de controle interno e externo do sistema tributário nacional, preservando o núcleo essencial dos princípios constitucionais envolvidos.
22.	Posteriormente, mediante o Acórdão 1266/2020-TCU-Plenário, também de minha relatoria, foi apreciado o TC Processo 014.556/2019-7, que tratou de monitoramento das deliberações exaradas no Acórdão 1174/2019-TCU-Plenário. Na ocasião, além da constatação do cumprimento/implementação de quase todas as determinações e recomendações exaradas, foi revelada importante evolução dos entendimentos da Procuradoria-Geral da Fazenda Nacional e da Consultoria-Geral da União, em convergência com os fundamentos invocados pelo TCU, em favor da possibilidade de compartilhamento dos dados protegidos por sigilo fiscal com os processos de controle externo a cargo desta Corte de Contas. Tal posição foi consolidada pela Advocacia-Geral da União, mediante o Parecer Vinculante AM 8, de 18/10/2019, aprovado pelo Presidente da República.
23.	A matéria foi posteriormente regulamentada por meio do Decreto 10.209, de 22 de janeiro de 2020, o qual dispõe sobre a requisição de informações e documentos e sobre o compartilhamento de informações protegidas pelo sigilo fiscal.
24.	Na sequência, e de modo a viabilizar a operacionalização desse compartilhamento de informações protegidas por sigilo, com a segurança jurídica necessária, foi celebrado, em 23 de novembro de 2020, convênio não oneroso entre a RFB e o TCU, em que foram estabelecidos procedimentos para solicitação e meios para fornecimento de dados e informações a esta Corte de Contas, a se dar preferencialmente por meio de solução tecnológica que permita acesso aos sistemas e bases de dados. 
25.	Como visto, desde a prolação do Acórdão 1042/2018-TCU-Plenário, houve expressiva mudança de contexto no posicionamento da RFB em relação ao controle externo exercido pelo TCU. O atual estágio dos entendimentos e do relacionamento com o órgão, viabilizaria, a rigor, o acesso pelo Tribunal a informações, tais quais as requeridas pela equipe de fiscalização nestes autos, de comum acordo, no âmbito do convênio recentemente celebrado. Tal condição contrastaria com a natureza mais cogente da medida originalmente proposta (fixação de prazo improrrogável de 15 dias para disponibilização de acesso a informações, com alerta sobre a sujeição do agente às sanções legais em caso de descumprimento) , caso se decidisse pelo simples provimento parcial do pedido de reexame em análise (item 9.1 do Acórdão 1042/2018-TCU-Plenário, transcrito no item 8 deste Voto) , mantendo a redação, com a supressão apenas do trecho relacionado ao Ofício de Requisição 5-3/2017. 
26.	Em outro perspectiva, é possível que as informações requeridas à época não façam o mesmo sentido se apresentadas atualmente à unidade técnica. As requisições não atendidas na fiscalização se referem a informações de períodos remotos (2012 a 2017) , cuja análise representaria a situação dos controles e da conformidade dos procedimentos do Repetro daquele momento, de modo que eventuais oportunidades de aprimoramento identificadas, decorrentes de tais exames, talvez não sejam mais aplicáveis atualmente.
27.	Adicionalmente, observo que, após a fase de execução da fiscalização, foi editada a Medida Provisória 795/2017, convertida na Lei 13.586/2017, que, entre outras disposições, impôs relevantes mudanças no Repetro, que passou a ser denominado Repetro-Sped, representando alteração significativa na tributação da cadeia de produção de bens para a indústria de petróleo e gás. Desde então, diversos outros normativos foram editados pela RFB, visando à regulamentação do Repetro-Sped. 
28.	Nesse sentido, a despeito de minha atuação nesta etapa do processo estar associada à apreciação do recurso contra medidas determinadas que, de fato, deixaram de ser cumpridas à época, penso que, no caso concreto, o esforço, tanto por parte da RFB, para disponibilizar as informações nos parâmetros então requeridos, como do TCU, para examinar situações possivelmente ultrapassadas, poderia ser redirecionado, a juízo do Relator da fiscalização e da Secretaria-Geral de Controle Externo, para o contexto atual do mesmo objeto (avaliação dos controles e da conformidade dos procedimentos efetivados no âmbito do Repetro) . 
29.	A propósito, verifico que, em certa medida, o item 9.2 do Acórdão 1042/2018-TCU-Plenário, ora recorrido, já contempla essa adequação:
9.2. determinar à Secretaria-Geral de Controle Externo (Segecex) que tão logo as informações sejam disponibilizadas a este Tribunal, defina as unidades e as equipes que deverão realizar as análises da matéria, restando autorizada a realização de inspeções ou qualquer outra ação de  controle necessária ao complemento da instrução processual, com possibilidade de realização de testes de controle no curso da ação;
30.	Dessa forma, entendo que o Tribunal deve dar provimento parcial ao recurso interposto pela Receita Federal, nos termos propostos pela Serur e pelo MPTCU, e, de ofício, tornar sem efeito o item 9.1 do Acórdão 1042/2018-TCU-Plenário. Esclareço que tal decisão não resultará em qualquer prejuízo ao prosseguimento das ações de controle porventura necessárias ao cumprimento do objeto processual, a critério do Relator da Fiscalização, Ministro Aroldo Cedraz, e da Segecex, mediante o uso do compartilhamento de informações protegidas por sigilo fiscal, nos termos do Convênio não oneroso celebrado entre esta Corte de Contas e a Receita Federal, se for o caso. 
**********************************************************************************
31.	Estando o presente processo pautado para a presente Sessão Plenária, de 31 de março de 2021, recebi Declaração de Voto do Ministro Aroldo Cedraz, apresentados nos seguintes termos:
DECLARAÇÃO DE VOTO MINISTRO AROLDO CEDRAZ:
Trata-se de Relatório de Auditoria, em que se aprecia Pedido de Reexame interposto pela Secretaria da Receita Federal do Brasil - RFB, em face do item 9.1 do Acórdão 1042/2018-TCU-Plenário.
3.	Como relator a quo do Acórdão recorrido louvo o aprofundamento trazido pelo Ministro Raimundo Carreiro que, de forma esclarecedora, apresentou em seu Voto a evolução do relacionamento mantido entre este Tribunal e a RFB no que tange ao acesso a dados sigilosos.
4.	Apresentei, inicialmente, uma discordância com o relator em ralação à proposta de tornar insubsistente a deliberação contida no subitem 9.1, do Acórdão recorrido.
5.	Em tratativas entre os nossos gabinetes, entendi as razões do relator. Assim, como o Ministro Raimundo Carreiro acolheu à minha proposta de incluir no Acórdão determinação à Segecex para que analise a pertinência da obtenção ou alteração do conteúdo das informações requeridas no referido subitem 9.1, entendo que chegamos a um consenso.
	Portanto, agradeço ao Ministro Raimundo Carreiro pela incorporação de minha sugestão, e o parabenizo pelo Voto apresentado. 
32.	Inicialmente, agradeço ao Ministro Aroldo Cedraz, Relator do Acórdão 1042/2018-TCU-Plenário, ora recorrido, pelas ponderações apresentadas, que muito vêm a corroborar meu entendimento quanto à evolução do relacionamento mantido entre o TCU e a Receita Federal do Brasil, no que diz respeito ao compartilhamento de dados protegidos por sigilo fiscal.
33.	Conforme bem consignou Sua Excelência, convergimos quanto à necessidade de que a Secretaria Geral de Controle Externo (Segecex) avalie a pertinência da obtenção ou alteração do conteúdo das informações requeridas por meio dos Ofícios de Requisição 8-3/2017 e 10-3/2017, que, de fato, não foram devidamente atendidos por ocasião da auditoria. Nesse sentido, incorporo à minuta de Acórdão que submeto à apreciação do Colegiado a sugestão do Ministro Cedraz de expedição de determinação à Segecex, nos exatos termos propostos.
34.	Esclareço, por oportuno, que o referido comando de determinação à Segecex estabelece procedimento específico e condizente com atual estágio de relacionamento entre as instituições, para acesso às informações protegidas por sigilo fiscal necessárias e suficientes ao atingimento do objetivo precípuo do presente processo, viabilizando o cumprimento do item 9.2 do Acórdão recorrido. 
35.	Ante o exposto, VOTO por que este Colegiado adote a proposta de Acórdão que ora submeto à deliberação.
TCU, Sala das Sessões Ministro Luciano Brandão Alves de Souza, em 20 de abril de 2021.
RAIMUNDO CARREIRO
Relator